ACORDAO-COMPLETO-2332503

ACÓRDÃO 446/2020 ATA 1/2020 - PRIMEIRA CÂMARA

VISTOS, relatados e discutidos estes autos de tomada de contas especial referente a irregularidades verificadas no Contrato 77/2006, firmado pelo Hospital Federal do Andaraí - HFA e pela empresa Ferlim Serviços Técnicos Ltda., visando à prestação de serviços de lavanderia de roupas hospitalares processadas, compreendendo coleta, lavagem, desinfecção e distribuição, além do fornecimento da mão de obra específica para cada função,
ACORDAM os ministros do Tribunal de Contas da União, reunidos em sessão da 1ª Câmara, com fundamento nos arts. 1º, I, 16, II, 18 e 23, II, da Lei Orgânica do TCU e 1º, 208 e 214, II, do Regimento Interno do TCU, e diante das razões expostas pelo relator, em:
9.1. acolher parcialmente as alegações de defesa apresentadas pelos responsáveis arrolados no item 3.1. deste acórdão;
9.2. julgar regulares com ressalvas as contas das Sras. Anabete Gomes (CPF XXX.544.917-XX) , Camila Silva Chedid (CPF XXX.104.447-XX) , Elizabeth Ayres Eisenman (CPF XXX.105.077-XX) e Lia Lucia Baptista dos Santos (CPF XXX.021.077-XX) , dos Srs. Dásio Lopes Simões (CPF XXX.308.947-XX) e Paulo Eduardo de Oliveira Júnior (CPF XXX.140.846-XX) e da empresa Ferlim Serviços Técnicos Ltda. (CNPJ 42.116.376/0001-06) , dando-lhes quitação;
9.3. apensar este processo ao TC Processo 019.660/2014-6, relativo à Prestação de Contas do Hospital Federal do Andaraí - HFA referente ao exercício de 2013;
9.4. determinar à Secex TCE que, com base no art. 43 da Resolução TCU 259/2014, constitua processo apartado de tomada de contas especial, com o fito de avaliar a possível existência de pagamentos superfaturados para a empresa Ferlim Serviços Técnicos Ltda., no âmbito do Contrato 77/2006, no período de 1º/12/2006 a 31/12/2010, com vistas ao integral cumprimento do subitem 1.7.3.4 do Acórdão 540/2016-TCU-Primeira Câmara, devendo ser submetida, se for o caso, proposta ao Ministro-Relator para que sejam citados os responsáveis que vierem a ser porventura identificados pela unidade técnica; e
9.5. dar ciência deste acórdão ao Hospital Federal do Andaraí.

Tomada de Contas Especial instaurada por força do disposto no subitem 1.7.3.4 do Acórdão 540/2016 - 1ª Câmara, exarado no TC 019.660/2014-6, com o fito de para apurar possível sobrepreço no Contrato HFA 77/2006, cujo objeto foi a prestação de serviços de lavanderia de roupas hospitalares processadas, compreendendo coleta, lavagem, desinfecção e distribuição, além do fornecimento da mão de obra específica para cada função.

Primeira Câmara

Hospital Federal do Andaraí.

3. Interessados/Responsáveis:
3.1. Responsáveis: Anabete Gomes (CPF XXX.544.917-XX), Camila Silva Chedid (CPF XXX.104.447-XX), Dásio Lopes Simões (CPF XXX.308.947-XX), Elizabeth Ayres Eisenman (CPF XXX.105.077-XX), Ferlim Serviços Técnicos Ltda. (CNPJ 42.116.376/0001-06), Lia Lucia Baptista dos Santos (CPF XXX.021.077-XX) e Paulo Eduardo de Oliveira Júnior (CPF XXX.140.846-XX).

13.1. Ministros presentes: Walton Alencar Rodrigues (Presidente), Benjamin Zymler (Relator), Bruno Dantas e Vital do Rêgo.
13.2. Ministro-Substituto presente: Weder de Oliveira.

ACORDAO-COMPLETO-2397384

Acórdão 4024/2021 - Primeira Câmara

BENJAMIN ZYMLER

Cuidam os autos de tomada de contas especial referente a irregularidades verificadas no Contrato 77/2006 (peça 1, p. 50 a 58) , firmado pelo Hospital Federal do Andaraí - HFA e pela empresa Ferlim Serviços Técnicos Ltda., visando à prestação de serviços de lavanderia de roupas hospitalares processadas, compreendendo coleta, lavagem, desinfecção e distribuição, além do fornecimento da mão de obra específica para cada função.
A presente tomada de contas especial foi instaurada por determinação deste Tribunal, expressa no subitem 1.7.3.4 do Acórdão 540/2016-TCU-Primeira Câmara (peça 9) , proferido no julgamento da prestação de contas do Hospital Federal do Andaraí - HFA (TC Processo 019.660/2014-6) , referente ao exercício de 2013, verbis:
"1.7.3. determinar a formação de processo apartado, com natureza de tomada de contas especial, para cada um dos seguintes contratos em que foram apontados indícios de sobrepreço: 
 (...) 
1.7.3.4. Contrato 77/2006, firmado com a empresa Ferlim Serviços Técnicos Ltda.;"
A unidade técnica apresentou o seguinte histórico dos fatos apurados nestes autos:
	a) em 2006, a gestão do HFA encontrava-se a cargo do Instituto Nacional de Traumatologia - Into, por força do disposto no art. 3º da Portaria GM/MS 1.271/2005. Assim sendo, coube a esse instituto realizar o Pregão Eletrônico 92/2006, cujo objeto compreendia os serviços de lavanderia, camareira e rouparia. Essas atividades seriam executadas por 55 profissionais;
	b) o modelo adotado na mencionada contratação previu que o respectivo pagamento seria por quilograma de roupa lavada. Em princípio, seria dispendido o valor mensal proposto pela futura contratada, o que teria por base uma demanda mensal de 60.000 kg;
	c) em 2011, esse modelo foi criticado pela Controladoria Geral da União - CGU, uma vez que a "inclusão do serviço de camareiras no Contrato n. 77/2006 não foi adequada, uma vez que os serviços são faturados por kg/mês, com variações ao longo da execução contratual, enquanto o quantitativo de camareiras é fixo". Assim sendo, o órgão de controle interno salientou que não era razoável que "os custos desse item de serviço estejam inseridos no valor do quilograma de roupa lavada" (Relatório de Demandas Especiais 00190.010225/2011-45 - peça 74, p. 373) ;
	d) cabe salientar que, em 2013, o Hospital Federal Cardoso Fontes - HFCF instaurou procedimento licitatório (processo administrativo 33407.008091/2013-31) , visando realizar uma contratação nos mesmos moldes questionados dois anos antes pela CGU. Naquela oportunidade, seriam englobados em um só objeto a prestação de serviços continuados com mão-de-obra exclusiva (pertinentes às atribuições do setor de rouparia do hospital, que congregam, entre outros a coleta de roupa suja no setor de expurgo da unidade e a distribuição da roupa limpa nos diversos setores do nosocômio) e de serviços continuados sem mão-de-obra exclusiva, que compreendem, entre outras atividades, o transporte de roupa suja para as dependências da contratada, a lavagem de roupas e o transporte de roupa limpa da lavanderia para o hospital e a entrega da roupa limpa à rouparia da unidade; 
	e) a consultoria jurídica questionou em duas oportunidades (peças 52, p. 33 a 45, e 66 do TC Processo 014.935/2017-1) a modelagem pretendida pelo HFCF. Sopesadas as características peculiares das contratações, com e sem dedicação exclusiva de mão-de-obra, considerou-se inviável agrupar tais serviços em um mesmo contrato;
	f) a empresa Ferlim, vencedora do certame promovido pelo Hospital Federal do Andaraí, firmou o Contrato 77/2006 (peça 1, p. 50 a 58) , no qual constava, conforme discriminado na proposta comercial integrante do contrato (peça 1, p. 46 a 49) , que seriam pagos mensalmente R$ 231.000,00 (duzentos e trinta e um mil reais) , correspondentes a R$ 3,85/kg;
	g) a vigência do referido contrato foi prorrogada até 3/6/2012, por meio da celebração de termos aditivos (peça 1, p. 65 a 67, 73 a 76, 77 a 80, 82 a 85, 101 a 104 e 117 a 120) . Além disso, a empresa Ferlim prestou serviços, sem a devida cobertura contratual, até 31/5/2013;
	h) a repactuação do valor do contrato foi submetida aos setores pertinentes do Into (peça 1, p. 68 e 69) e formalizada por meio do 2º Termo Aditivo (peça 1, p. 70 a 72) , assinado em 7/5/2008, no qual foi ajustado que seriam pagos mensalmente R$ 246.000,00 (duzentos e quarenta e seis mil reais) , equivalentes R$ 4,10/kg;
	i) após a celebração do 2º Termo Aditivo, a responsabilidade pela condução dessa contratação passou a ser do próprio hospital, já que o referido ajuste, além de propiciar a repactuação dos valores contratuais, promoveu a sub-rogação de direitos e obrigações. Cabe lembrar que, naquela época, o HFA havia recuperado sua autonomia gerencial por força do disposto na Portaria GM/MS 187, de 30/1/2008;
	j) em 2011, a Controladoria Geral da União realizou o trabalho referido no item "c" acima, tendo identificado sobrepreço de R$ 0,90 no valor do quilograma de roupa lavada, o que gerava um prejuízo mensal de R$ 53.879,90 (cinquenta e três mil oitocentos e setenta e nove reais e noventa centavos) e anual de R$ 646.558,80 (seiscentos e quarenta e seis mil quinhentos e cinquenta e oito reais e oitenta centavos) . Diante disso, a CGU recomendou que o HFA adotasse providências para ajustar o preço cobrado ao de mercado, obter o ressarcimento dos danos verificados e apurar responsabilidades pelo ocorrido;
	k) para possibilitar a comparação com os valores de referência disponibilizados nos estudos efetuados pelo CadTerc - Estudos Técnicos de Serviços Terceirizados (www.cadterc.sp.gov.br) , a CGU expurgou do valor mensal avençado a importância "correspondente aos 44 postos de camareiras/auxiliares de rouparia, encontrando o valor mensal de R$ 178.679,90, o qual dividido pelo total de quilogramas estimados por mês apresenta o preço unitário de R$ 2,98 por quilograma", conforme explicitado no quadro de apuração de prejuízo apresentado no referido relatório (peça 74, p. 372 e 373) , reproduzido abaixo:
	Item de análise
	Valor (R$) 

	Valor mensal estimado 
	246.000,00

	Valor mensal Camareiras/ aux. Rouparia 
	67.320,10

	Diferença 
	178.679,90

	Preço por kg após exclusão 
	2,98

	Preço de referência por Kg 
	2,08

	Sobrepreço por Kg 
	0,90

	Sobrepreço mensal 
	53.879,90

	Prejuízo Potencial de jan/2011 a dez/2011 
	646.558,80

	l) em 2012, foi realizado o pregão de registro de preços 25/2012, visando à contratação dos serviços anteriormente prestados pela Ferlim. Dessa licitação resultou a ata de registro de preços 46 (peça 1, p. 257 a 264) , datada de 3/12/2012, a qual deu suporte para a celebração, no dia 1º/6/2013, do Contrato 4/2013 (peça 1, p. 323 a 350) , firmado com a empresa Lido Serviços Gerais Ltda. - ME;
	m) essa contratação foi unilateralmente rescindida pelo HFA, no fim de 2013, sem a concessão de possibilidade para que os participantes do certame em tela assumissem o objeto remanescente do contrato extinto;
	n) ainda em 2013, o HFA promoveu, com base na constatação da CGU quanto à existência de sobrepreço no valor cobrado pela Ferlim, glosa no valor de R$ 135.534,08 (cento e trinta e cinco mil quinhentos e trinta e quatro reais e oito centavos) , incidente na fatura de fevereiro de 2013, paga em 31/5/2013 (peça 3, p. 484 a 486) . Essa quantia corresponderia ao que foi pago a maior à referida contratada, no âmbito do Contrato 77/2006, no período de janeiro a dezembro de 2011; e
	o) efetuada a rescisão do contrato com a empresa Lido, o HFA contratou, emergencialmente, na data de 13/12/2013, e por meio de dois contratos distintos, um para prestação dos serviços de lavanderia (contrato 12/2013, peça 2, p. 64 a 88) e outro para supri-lo das funções específicas necessárias para a operação do setor de rouparia do hospital (contrato 11/2013, peça 2, p. 42 a 63) , a empresa Felimpe Higienização em Têxteis e Serviços Técnicos Ltda. Nesse contrato, foi especificado o valor de R$ 2,47/kg de roupa lavada.
4.	Em seguida, a unidade técnica esclareceu que:
	a) a inspeção saneadora das contas de 2013 da UFRJ tratou, em item específico do seu relatório (peça 5, p. 40 a 53) , da aferição da economicidade do Contrato 77/2006. Naquela oportunidade, foi reiterado o superfaturamento anteriormente apontado pela CGU. Cabe salientar que foi ampliado o expurgo realizado para possibilitar a comparação do preço praticado no contrato em questão com o de referência da CadTerc;
	b) a equipe da inspeção decidiu que o expurgo deveria alcançar todos os 55 prestadores de serviço constantes da proposta comercial da Ferlim, o que ensejou a fixação desse valor em R$ 77.569,16 (setenta e sete mil quinhentos e sessenta e nove reais e dezesseis centavos) . Essa dedução foi aplicada em cada fatura emitida ao longo dos exercícios de 2011 a 2013 (processos de pagamento nas peças 2, p. 125 a 464, 3 e 4, p. 1 a 194) , sendo o resultado dividido pelas respectivas quantidades de roupa lavada a cada mês, obtendo-se assim os correspondentes preços efetivos por quilograma de roupa lavada mensalmente. Tais preços variaram de R$ 2,51 a R$ 2,81, em 2011 e 2012, e entre R$ 2,49 a R$ 2,64, em 2013.
	c) foi então calculado, considerando como valor de mercado do quilograma lavado o divulgado no CadTerc (R$ 2,08 em 2011, R$ 2,20 em 2012 e R$ 2,39 em 2013) , o superfaturamento havido mês a mês nos anos de 2011 a 2013;
	d) consoante demonstrado nas tabelas consolidadoras de débito (quadros 49 e 50 do relatório de inspeção - peça 5, p. 46) , foram registrados os seguintes danos ao erário, em valores históricos:
	- em 2011: R$ 348.358,45 (trezentos e quarenta e oito mil trezentos e cinquenta e oito reais e quarenta e cinco centavos) ;
	- em 2012: R$ 459.022,54 (quatrocentos e cinquenta e nove mil vinte e dois reais e cinquenta e quatro centavos) ; e
	- em 2013: R$ 57.764,25 (cinquenta e sete mil setecentos e sessenta e quatro reais e vinte e cinco centavos) .
	e) as responsabilidades pelas irregularidades sob comento recaíram sobre a empresa e sobre o dirigente máximo do HFA no período de 2011 até o término da prestação dos serviços pela Ferlim no âmbito do Contrato 77/2016. Os agentes do Into que se pronunciaram, quando da celebração do 2º Termo Aditivo, quanto à adequação dos valores repactuados aos preços praticados no mercado foram responsabilizados especificamente pelos débitos pertinentes à execução contratual no exercício de 2011 até o mês de novembro. Já quanto aos danos relativos ao período restante da execução do contrato, a responsabilização recaiu sobre os agentes do HFA que se manifestaram, na fase de apreciação do 7º Termo Aditivo, celebrado em 2/12/2011, quanto à referida adequabilidade dos preços cobrados nesse contrato. A identificação de todos esses gestores segue abaixo:
	- no âmbito do Instituto Nacional de Traumatologia: Sras. Lia Lúcia Baptista dos Santos (CPF XXX.021.077-XX) , responsável pela Área de Contabilidade; Elisabeth Ayres Eisenman (CPF XXX.105.077-XX) , Gerente da Área de Contratos; e Anabete Gomes (CPF XXX.544.917-XX) , Chefe da Divisão de Suprimentos Substituta; e
	- no âmbito do Hospital Federal do Andaraí: Sr. Paulo Eduardo de Oliveira Junior (CPF XXX.140.846-XX) , Coordenador de Administração; Sra. Camila Silva Chedid (CPF XXX.104.447-XX) , Chefe do Setor de Controle e Contratos; e Sr. Dásio Lopes Simões (CPF XXX.308.947-XX) , Diretor Geral;
	f) foi proposta, na instrução de peça 12, a citação dos arrolados nesta TCE. Os débitos impostos aos responsáveis consideraram o abatimento propiciado pela glosa na fatura paga em 31/5/2013, apropriando, de forma dedutiva, no mês correspondente à ocorrência do superfaturamento, a respectiva parcela apurada pelo próprio HFA no quadro de peça 3, p. 482;
	g) a tabela abaixo ilustra o abatimento realizado na instrução anterior:
	Mês
	Data de Pagamento
	Documento
	Valor Original
	Valor Abatido
	Valor do Débito

	jan/2011
	4/4/2011
	2011OB8000448
 (peça 2, p. 139) 
	31.444,04
	4.492,18
	26.951,86

	fev/2011
	11/4/2011
	2011OB800533
 (peça 2, p. 157) 
	17.203,93
	0,00
	17.203,93

	mar/2011
	2/5/2011
	2011OB800663
 (peça 2, p. 176) 
	28.048,32
	1.096,46
	26.951,86

	abr/2011
	27/5/2011
	2011OB800787
 (peça 2, p. 191) 
	25.722,47
	0,00
	25.722,47

	mai/2011
	28/7/2011
	2011OB801230
 (peça 2, p. 208) 
	39.395,23
	12.443,37
	26.951,86

	jun/2011
	4/8/2011
	2011OB801292
 (peça 2, p. 223) 
	35.880,06
	8.928,20
	26.951,86

	jul/2011
	25/8/2011
	2011OB801460
 (peça 2, p. 239) 
	38.872,53
	11.920,67
	26.951,86

	ago/2011
	30/9/2011
	2011OB801740
 (peça 2, p. 257) 
	41.813,37
	14.861,51
	26.951,86

	set/2011
	28/11/2011
	2011OB801899
 (peça 2, p. 274) 
	41.747,92
	14.796,06
	26.951,86

	out/2011
	1/12/2011
	2011OB802061
 (peça 2, p. 289) 
	48.230,58
	21.287,72
	26.942,86

	nov/2011
	1/2/2012
	2012OB800192
 (peça 2, p. 306) 
	46.140,19
	19.188,33
	26.951,86

	dez/2011
	1/2/2012
	2012OB800179
 (peça 2, p. 398) 
	53.480,44
	26.528,58
	26.951,86

	jan/2012
	10/4/2012
	2012OB800780
 (peça 2, p. 423) 
	36.430,84
	0,00
	36.430,84

	fev/2012
	3/4/2012
	2012OB800708
 (peça 2, p. 462) 
	33.865,37
	0,00
	33.865,37

	mar/2012
	10/5/2012
	2012OB801077
 (peça 3, p. 18) 
	21.042,02
	0,00
	21.042,02

	abr/2012
	29/5/2012
	2012OB801218
 (peça 3, p. 40) 
	34.863,56
	0,00
	34.863,56

	mai/2012
	23/7/2012
	2012OB801617
 (peça 3, p. 63) 
	36.430,84
	0,00
	36.430,84

	jun/2012
	1/8/2012
	2012OB801632
 (peça 3, p. 119) 
	2.113,73
	0,00
	2.113,73

	jun/2012
	1/8/2012
	2012OB801631
 (peça 3, p. 181) 
	35.938,45
	0,00
	35.938,45

	jul/2012
	11/9/2012
	2012OB801940
 (peça 3, p. 236) 
	25.326,63
	0,00
	25.326,63

	ago/2012
	8/10/2012
	2012OB802061
 (peça 3, p. 260) 
	36.430,84
	0,00
	36.430,84

	ago/2012
	8/10/2012
	2012OB802070
 (peça 3, p. 302) 
	2.447,78
	0,00
	2.447,78

	set/2012
	23/11/2012
	2012OB802302
 (peça 3, p. 335) 
	36.430,84
	0,00
	36.430,84

	out/2012
	12/12/2012
	2012OB802438
 (peça 3, p. 364) 
	34.965,96
	0,00
	34.965,96

	nov/2012
	20/12/2012
	2012OB802469
 (peça 3, p. 393) 
	23.115,05
	0,00
	23.115,05

	dez/2012
	25/3/2013
	2013OB800359
 (peça 3, p. 427) 
	20.605,17
	0,00
	20.605,17

	jan/2013
	6/3/2013
	2013OB800270
 (peça 3, p. 451) 
	13.391,01
	0,00
	13.391,01

	fev/2013
	31/5/2013
	2013OB800832
 (peça 3, p. 486) 
	4.723,83
	0,00
	4.723,83

	mar/2013
	3/6/2013
	2013OB800851
 (peça 4, p. 161) 
	15.882,28
	0,00
	15.882,28

	abr/2013
	4/7/2013
	2013OB801130
 (peça 4, p. 178) 
	12.139,24
	0,00
	12.139,24

	mai/2013
	31/7/2013
	2013OB801250
 (peça 4, p. 192) 
	11.627,89
	0,00
	11.627,89

	h) a citação dos responsáveis arrolados nesta TCE foi devidamente autorizada, por meio de despacho do Ministro-Relator (peça 14) , tendo sido concretizada por intermédio dos ofícios de peças 22, 24, 26, 28, 30, 32 e 34;
	i) todos os responsáveis responderam aos ofícios citatórios, ainda que para requerer dilação de prazo, situação das Sras. Lia Lúcia Baptista dos Santos e Anabete Gomes. Contudo, a unidade técnica, em nova instrução (peça 81) , constatou que a apuração do débito constante das citações não foi feita de forma correta. Afinal, apesar de a glosa só ter ocorrido em 31/5/2013, as parcelas que a compuseram foram levadas com seu valor histórico para abater os respectivos superfaturamentos ocorridos nos meses de 2011. Em outras palavras, considerou-se que o abatimento foi contemporâneo ao superfaturamento, o que de fato não ocorreu. Com isso, essas parcelas dedutivas foram superestimadas, favorecendo assim os responsáveis em detrimento do justo ressarcimento ao erário;
	j) o procedimento correto seria lançar o valor integral da glosa como ressarcimento na data em que ela foi efetivada, qual seja, 31/5/2013. Ademais, considerando que a restituição em tela abarca também o mês de dezembro de 2011, por cujo débito respondem responsáveis distintos daqueles que o fazem pelos demais meses de 2011, é necessário dividir essa glosa. Para tanto, deve ser atualizada, para a data em que efetivamente a glosa ocorreu, 31/5/2012, a parcela dela, no valor de R$ 26.528,58 (vinte e seis mil quinhentos e vinte e oito reais e cinquenta e oito centavos) , correspondente à fatura do mês de dezembro de 2011, paga em 1/2/2012. Efetuada a atualização, conforme demonstrativo de peça 77, obtém-se o valor de R$ 28.619,03 (vinte e oito mil seiscentos e dezenove reais e três centavos) , o qual será considerado como ressarcimento, realizado na data de 31/5/2013, pertinente aos débitos ocasionados pelos superfaturamentos havidos nas faturas de dezembro/2011 a maio/2013 do Contrato 77/2015. Por sua vez, o valor restante da glosa será considerado como ressarcimento, ocorrido em 31/5/2013, dos débitos causados pelos superfaturamentos perpetrados nas faturas de janeiro a novembro de 2011. As tabelas abaixo apresentam a apuração dos débitos com os ajustes mencionados:
- Débitos por superfaturamento no período de janeiro a novembro de 2011:
	Data 
	Valor (R$) 
	Tipo

	4/4/2011
	31.444,04
	D

	11/4/2011
	17.203,93
	D

	2/5/2011
	28.048,32
	D

	27/5/2011
	25.722,47
	D

	28/7/2011
	39.395,23
	D

	4/8/2011
	35.880,06
	D

	25/8/2011
	38.872,53
	D

	30/9/2011
	41.813,37
	D

	28/11/2011
	41.747,92
	D

	1/12/2011
	48.230,58
	D

	1/2/2012
	46.140,19
	D

	31/5/2013
	106.915,05
	C

- Débitos por superfaturamento no período de dezembro 2011 a maio de 2013:
	Data
	Valor (R$) 
	Tipo

	1/2/2012
	53.480,44
	D

	10/4/2012
	36.430,84
	D

	3/4/2012
	33.865,37
	D

	10/5/2012
	21.042,02
	D

	29/5/2012
	34.863,56
	D

	23/7/2012
	36.430,84
	D

	1/8/2012
	2.113,73
	D

	1/8/2012
	35.938,45
	D

	11/9/2012
	25.326,63
	D

	8/10/2012
	36.430,84
	D

	8/10/2012
	2.447,78
	D

	23/11/2012
	36.430,84
	D

	12/12/2012
	34.965,96
	D

	20/12/2012
	23.115,05
	D

	25/3/2013
	20.605,17
	D

	6/3/2013
	13.391,01
	D

	31/5/2013
	4.723,83
	D

	31/5/2013
	28.619,03
	C

	3/6/2013
	15.882,28
	D

	4/7/2013
	12.139,24
	D

	31/7/2013
	11.627,89
	D

	k) considerando que a necessária correção do valor do débito seria prejudicial aos citados, a unidade técnica propôs a realização de nova rodada de citações, a qual, após ser autorizada pelo Ministro Relator (peça 83) , foi realizada por meio dos ofícios constantes das peças 91 (empresa Ferlim Serviços Técnicos Ltda.) , 92 (Sr. Dásio Lopes Simões) , 93 (Sr. Paulo Eduardo de Oliveira Júnior) , 94 (Sra. Anabete Gomes) , 95 (Sra. Camila Silva Chedid) , 96 (Sra. Lia Lucia Baptista dos Santos) e 97 (Sra. Elisabeth Aires Eisenman) .
5.	Em seguida, o auditor analisou as alegações de defesa apresentadas pelos responsáveis (peças 104, 109, 106, 117/118, 119, 121 e 122) , tendo destacado que:
	5.1. Empresa Ferlim Serviços Técnicos Ltda.: foi responsabilizada por ter recebido pagamentos superfaturados, referentes a serviços prestados no período de dezembro de 2011 a maio de 2013, no âmbito do Contrato HFA 77/2006. Apresentou tempestivamente alegações de defesa (peças 53, 57 e 109) , tendo afirmado que:
	a) "agiu com completa lisura, honrando o contrato entabulado em sua exatidão, de modo que jamais agiu com o fim de causar danos ao erário ou de obter vantagens indevidas não previstas no contrato que celebrou com o HFA";
	b) a majoração da dívida, que ensejou o novo chamamento aos autos, foi equivocada. A elevação implementada no valor do débito configura reformatio in pejus, que é amplamente vedado pelo TCU, como se observa nos Acórdão 3363/2010-TCU-Plenário e 6.448/2014 - 2a Câmara, ambos relatados pelo Ministro Benjamin Zymler;
	c) a "Lei 9.784/1999, que regula o processo administrativo no âmbito da Administração Pública Federal", garante, em seu art. 65, parágrafo único, a non reformatio in pejus. Traz a lume, por fim, decisão proferida pelo STJ, quando do julgamento do RMS 21.981/RJ, no "sentido de que não é possível a reformatio in pejus";
	d) rememorou a cronologia das alterações contratuais havidas para demonstrar que "desde maio de 2008 não houve qualquer alteração/repactuação do preço referente ao Contrato 77/2006". Considera que tal circunstância possibilita antever a "impropriedade e a infundada acusação que se imputa à Defendente" quanto ao "superfaturamento nos preços dos serviços realizados entre os anos de 2011/2013";
	e) refutou o referencial utilizado para apurar o suposto sobrepreço, já que tal referencial toma "por base valores completamente fora da realidade da cidade do Rio de Janeiro, uma vez que os critérios utilizados têm por base dados do Estado de São Paulo";
	f) salientou que a regulação ambiental do setor de lavanderia hospitalar em São Paulo não se compara com aquelas vigentes no Município e no Estado do Rio de Janeiro, que são muito mais restritivas. Por exemplo, no Rio de Janeiro são proibidas a captação própria de água e a queima de lenha nas caldeiras das lavanderias industriais, o que enseja a prática de preços diferenciadas em relação a São Paulo;
	g) invocou a utilização do chamado "método de limitação do preço global", aplicável, segundo o posicionamento constante do Acórdão 3650/2013-TCU-Plenário, relatado pela Ministra Ana Arraes, ao caso vertente. Em conformidade com esse método, o "sobrepreço deve ser apurado considerando o preço global do contrato", admitindo-se uma "compensação entre preços superiores de alguns itens com os preços inferiores de outros, sendo suficiente que o preço global do contrato esteja de acordo com o paradigma de mercado adotado";
	h) rejeitou a adoção do valor praticado no Contrato 4/2013, firmado pelo Hospital Federal do Andaraí e pela empresa Lido Serviços Gerais Ltda., como um referencial adequado para verificar a justeza do preço praticado no âmbito do contrato 77/2006. Alegou que o preço ofertado pela mencionada empresa seria inexequível, o que seria comprovado pelo desinteresse dos licitantes remanescentes do certame que deu origem a esse contrato em assumir a contratação após a desistência dessa empresa, ocorrida logo no início da vigência contratual, sob a alegação de impossibilidade econômica e financeira de honrar o acordado;
	i) por outro lado, considerou aceitáveis os valores pertinentes aos contratos 11/2013 e 12/2013, celebrados visando à "execução destes mesmos serviços no âmbito do HFA", tendo frisado que o TCU não questionou a economicidade deles. Acrescentou que, se forem considerados os preços praticados nesses contratos, "se concluirá, de forma inequívoca, que não houve o alegado 'sobrepreço' apontado nesta TCE";
	j) visando fundamentar essa conclusão, a empresa asseverou que:
	- o contrato 77/2006 previu que 55 profissionais desempenhariam funções específicas e 60.000 kg de roupas seriam lavadas mensalmente, segundo os preços acordados nos contratos 11/2013 e 12/2013;
	- o contrato 11/2013, celebrado com a Felimpe, previu um pagamento mensal de R$ 158.000,00 (cento e cinquenta e oito mil reais) como contrapartida ao fornecimento de 60 (sessenta) funcionários. Logo, se o referido contrato tivesse estabelecido a utilização de 55 (cinquenta e cinco) profissionais, ele atingiria o montante mensal de R$ 144.833,00 (cento e quarenta e quatro mil oitocentos e trinta e três reais) ;
	- o valor mensal fixado no Contrato 12/2013 era de R$ 172.900,00 (cento e setenta e dois mil e novecentos reais) , para um total previsto de 70.000 kg/mês de roupa lavada. Assim sendo, esse  montante mensal seria de R$ 148.200,00 (cento e quarenta e oito mil e duzentos reais) , caso a estimativa fosse de 60.000 kg/mês; e
	- somados os resultados obtidos, o valor encontrado, R$ 293.033,00 (duzentos e noventa e três mil trinta e três reais) , supera em muito os "R$ 246.000,00 (duzentos e quarenta e seis mil reais) ao mês para a remuneração do objeto do Contrato 77/2006, agora contestado nesta TCE", o que  atesta "a inexistência do alegado 'sobrepreço' do Contrato 77/2006";
	k) considerou que os expurgos realizados, "valores referentes ao fornecimento de 55 (cinquenta e cinco) funcionários, equivalente ao montante mensal de R$ 77.569,16", para possibilitar o uso do CadTerc como paradigma de preços, limitaram-se aos custos diretos, quando também deveriam englobar o BDI (taxa de administração, lucro e tributos) . Pleiteia, assim, que o referido expurgo seja fixado no valor de R$ 110.612,78 (cento e dez mil seiscentos e doze reais e setenta e oito centavos) , conforme demonstrado no quadro abaixo:
 
	D
	DEMAIS COMPONENTES
	R$ 13.000,59

	52
	Administração
	8,76%
		R$ 6.795,06

	53
	Lucro
	8,00%
		R$ 6.205,53

		Subtotal (C2 + Demais componentes) 
			R$ 90.569,75

	E
	Tributos
	18,12%
		R$ 20.043,04

	54
	ISS
	5,00%
		R$ 5.530,64

	55
	COFINS
	7,60%
		R$ 8.406,57

	56
	PIS
	1,65%
		R$ 1.825,11

	57
	IRPJ
	1,20%
		R$ 1.327,35

	58
	CSLL
	2,67%
		R$ 2.953,36

	59
	CPMF
	0,00%
		R$ 

	60
	Tributos (ISS+COFINS+PIS+CSOCIAL+IRPJ+CPMF) 
			
	a
	Tributos (18,12%) = TO
			
		100
			
	b
	Mão Obra+Insumos+Componentes=P0
			
	c
	PO: (1-TO) =P1
			
	d
	Valor dos Tributos (P1-P0) 
			R$ 20.043,04

	F
	VALOR TOTAL MENSAL
	R$ 110.612,78

	l) negou a existência de sobrepreço no seu contrato. Nesse sentido, aduziu que devem ser levados em consideração, para efeito de "composição dos valores a serem expurgados", os reajustes salariais previstos nas convenções coletivas de trabalho firmadas nos meses de maio de 2010, 2011 e 2012 (peça 109, p. 51 a 73) , "referentes ao fornecimento de 55 (cinquenta e cinco) funcionários";
	m) com base em planilhas juntadas a estes autos (peça 109, p. 75 a 80) , nas quais foram calculados os valores a serem expurgados considerando tanto o BDI como a incidência dos reajustes previstos nas convenções coletivas, defendeu que os valores corretos a serem subtraídos dos valores mensais do contrato 77/2006 atingem R$ 135.285,55 (cento e trinta e cinco mil duzentos e oitenta e cinco reais e cinquenta e cinco centavos) , entre maio de 2010 e abril de 2011, R$ 147.389,39 (cento e quarenta e sete mil trezentos e oitenta e nove reais e trinta e nove centavos) , entre maio de 2011 e abril de 2012, e R$ 164.104,59 (cento e sessenta e quatro mil cento e quatro reais e cinquenta e nove centavos) , de maio de 2012 até o término da prestação de serviços;
	n) afirmou que o valor do kg da roupa lavada sob a égide do contrato 77/2006, corretamente ajustado para permitir a comparação com o referencial do CadTerc, ficaria abaixo dos valores paradigma (R$ 2,08 em 2011, R$ 2,20 em 2012 e R$ 2,39 em 2013) , como se observa na tabela abaixo. Assim sendo, restaria desconfigurado o pretenso sobrepreço;
Extratos exemplificativos (com inclusão da coluna referente ao ano) 
	Ano
	Mês
	Valor
Mensal
 (a) 
	Valor
55 Func.
 (b) 
	Diferença
 (c = a-b) 
	Quant. de Roupa por Mês (kg) 
 (d) 
	Preço por kg após Exclusão (e = c/d) 
	Preço de Referência
 (f) 

	2011
	Janeirooooo
	221.264,41
	135.285,55
	85.978,86
	53.966,93
	1,59
	2,08

	2012
	Janeiro
	246.000,00
	147.389,39
	98.610,61
	60.000,00
	1,64
	2,20

	2013
	Janeiro
	218.091,63
	164.104,59
	53.987,04
	53.193,08
	1,01
	2,39

	o) com fulcro nessas considerações, concluiu que, "sob qualquer ótica que se enfrente a questão posta nesta TCE, há que se reconhecer que inexiste o "alegado 'sobrepreço', razão pela qual se impõe o acolhimento desta defesa";
	5.1.1. Análise pelo auditor da defesa apresentada pela empresa Ferlim Serviços Técnicos Ltda.
	a) preliminarmente, afastou a alegação da defesa no sentido de que teria ocorrido reformatio in pejus. Afinal, a majoração da dívida, decorrente da correta avaliação do débito e da consequente renovação da citação dos responsáveis, teve lugar ainda no âmbito da instrução do feito, ou seja, antes que qualquer decisão de mérito fosse proferida nesta TCE;
	b) segundo afirmou a responsável, o fato de o valor do contrato em questão ter permanecido vários exercícios sem majoração deporia contra a caracterização do débito tratado nesta TCE. Ocorre que tal estabilidade de preços não leva necessariamente à conclusão de que os valores cobrados pela Ferlim teriam se perfilhado aos de mercado;
	c) importa notar que a vantagem buscada pela administração, ancorada num justo preço de mercado, é um conceito de ordem objetiva. Com isso, ainda que determinada fornecedora demostre cabalmente que, no caso concreto, sua estrutura de custo justifica o valor por ela cobrado, tal circunstância não poderá ser oponível à caracterização de sobrepreço ou superfaturamento se efetivamente o valor ofertado ou cobrado destoar do praticado no mercado;
	d) as objeções levantadas pela responsável acerca da legitimidade do emprego do CadTerc na apuração do débito pertinente a contrato executado no Rio de Janeiro não invalidam o uso desse referencial no presente processo. Vale lembrar que o TCU vem recorrendo com frequência a esse referencial, fruto de inovadora iniciativa do governo do Estado de São Paulo, sem restringir o seu uso apenas a contratações ocorridas naquele estado. Nesse sentido, cumpre citar o seguinte trecho do relatório que fundamentou o Acórdão 508/2018-TCU-Plenário:
"Destaque-se que a fonte CadTerc é amplamente utilizada por esta Corte na determinação de preços referenciais de transporte, refeição, limpeza, vigilância, entre outros serviços terceirizados. Como exemplo, citem-se os Acórdão 2050/2016-TCU-Primeira Câmara) , 3.343/2015-P, 2.960/2015-P, 1.990/2015-P, 2.056/2012-P e 1.624/2009-P, entre outros."
e) não surpreende, portanto, que a decisão que determinou a instauração desta TCE (Acórdão 540/2016-TCU-Primeira Câmara) não tenha levantado qualquer contraindicação ao uso do CadTerc como parâmetro válido para apurar o superfaturamento envolvendo o contrato em questão;
f) ademais, as objeções que a defesa endereça à utilização desse referencial, centradas em questões de ordem geográfico-econômica, baseadas no fato de que ele se vale de fontes de dados de São Paulo, não do Rio de Janeiro, e na legislação ambiental, que no Rio de Janeiro seria mais rigorosa, têm um cunho genérico e especulativo. De fato, não foram apresentados normativos que comprovem a diferenciação alegada e o respectivo impacto na matriz de custos dos serviços de lavanderia industrial;
g) cumpre destacar que há muito mais pontos coincidentes que divergentes entre esses estados no que se refere aos aspectos socioeconômicos. Por via de consequência, é de se esperar que as realidades mercadológicas vigentes neles sejam semelhantes;
h) a observação da defesa quanto à indispensável prevalência, na apuração do débito nesta TCE, do "método de limitação do preço global" não se presta a infirmar a forma como tal apuração foi realizada. Como se pode perceber a partir da descrição da maneira como foram feitos os ajustes para possibilitar a comparação com o referencial CadTerc, houve a aplicação do procedimento tido pela responsável como mais apropriado, visto que o preço global do contrato foi necessariamente considerado como ponto de partida para a obtenção do valor considerado;
i) não merece guarida o alegado em relação ao insucesso do HFA em obter a prestação dos serviços em questão pelos preços fixados no certame que deu origem ao contrato 4/2013. O fato de o preço paradigma utilizado nesta TCE se situar abaixo do montante praticado naquele contrato não acarreta que eventual inexequibilidade dos valores estipulados naquela avença signifique a inviabilidade do que consta do CadTerc. Afinal, não se pode perder de vista que a questão da inexequibilidade diz respeito à realidade de custos de uma determinada empresa, não guardando, portanto, relação intrínseca com o justo valor de mercado que a administração está cingida a observar;
	j) o desinteresse das demais participantes do certame em assumir o remanescente do contrato da Lido pode estar ligado a uma mera estratégia de mercado ou mesmo, na pior das hipóteses, a uma ação conjunta denotando cartelização. A propósito, isso não seria surpreendente, já que, conforme se verifica na peça 124, o Cade condenou, em 2016, diversas empresas do setor de lavanderia hospitalar do Rio de Janeiro pela formação de cartel;
	k) também não deve ser aceita a tentativa da defesa de utilizar como parâmetros de comparação os valores praticados no âmbito das contratações emergenciais firmadas com a empresa Felimpe (contratos 11 e 12/2013) . É sabido que contratações dessa natureza, muitas vezes, preveem o pagamento de preços superiores aos que seriam estabelecidos com base em certames competitivos. Ademais, o modo como foi realizada a comparação, com o emprego direto de regra de três simples, só seria adequado se os objetos dos contratos das empresas Ferlim e Felimpe guardassem estrita semelhança, o que não ocorre. O da Ferlim engloba, num só objeto, o fornecimento de mão-de-obra para funções específicas e a prestação propriamente dita dos serviços de lavagem hospitalar, ao passo que os da Felimpe representam, na verdade, a divisão desse objeto em duas avenças distintas;
	l) cabe rechaçar a proposta da defendente de aplicar retroativamente os reajustes salarias fixados em convenções coletivas de trabalho, uma vez que esse procedimento equivaleria a repactuar os termos contratuais, o que é uma prerrogativa do contratante, no caso, o HFA. Além disso, o resultado prático do método de cálculo proposto pela empresa seria ampliar, de maneira ficta, algo inalterável, qual seja, o valor efetivamente pago pelo HFA ao contratado;
	m) a proposta no sentido de incluir o BDI na composição dos valores expurgados merece ser parcialmente acolhida. A defesa tem razão ao criticar o fato de no expurgo só terem sido computados os custos diretos do plantel de funcionários alocados no contrato não diretamente envolvidos nos serviços de lavagem. No entanto, discorda-se da forma como foi concebida a apropriação do BDI, que foi obtido pela aplicação direta dos parâmetros (administração, lucro e tributos) definidos para a totalidade dos serviços que compõem o objeto da contratação (lavagem de roupas propriamente dita e fornecimento de funções específicas) . Ocorre que, como as parcelas que integram o objeto são heterogêneas, não seria o mais adequado aplicar linearmente, como foi feito pela defesa, os mencionados parâmetros para a definir o índice em questão;
	n) é mais adequado promover essa apropriação de acordo com a proporção da parcela do objeto expurgada em relação ao valor cheio do contrato, tudo em termos de custo direto. Tendo isso em conta e recorrendo à planilha de composição de custo da Ferlim que começou a valer com a repactuação do contrato (peça 1, p. 61 a 63) e ao custo direto já calculado para o expurgo, foi elaborado, visando uma apuração mais acertada do BDI, o quadro a seguir:
 
	Custos Diretos do Contrato [1]
	200.490,00

	Custos Diretos Parcela Expurgada [2]
	77.569,16

	Proporção = [2]÷[1] (A) 
	0,39

	BDI do Contrato (B) 
	74.288,80

	BDI da Parcela Expurgada (AxB) 
	28.742,18

	o) apropriado esse BDI, o novo valor da parcela expurgada passou a ser de R$ 106.311,34 (cento e seis mil trezentos e onze reais e trinta e quatro centavos) . Recalculando o valor do débito decorrente dos pagamentos ocorridos no exercício de 2013 e em alguns meses dos exercícios de 2011 e 2012, foram obtidas as quantias apresentadas nas tabelas abaixo:
	- Débitos por superfaturamento no período de janeiro a novembro de 2011:
	Data de Pagamento/Ocorrência
	Valor Original (R$) 
	Tipo

	4/4/2011
	2.701,85
	D

	28/7/2011
	10.653,05
	D

	4/8/2011
	7.137,88
	D

	25/8/2011
	10.130,35
	D

	30/9/2011
	13.071,19
	D

	28/11/2011
	13.005,74
	D

	1/12/2011
	19.488,40
	D

	31/5/2013
	106.915,05
	C

	Valor Atualizado com Juros em 15/5/2018
 (peça 126) 
	30.738,63
	C

	- Débitos por superfaturamento no período de dezembro 2011 a maio de 2013
	Data de Pagamento/Ocorrência
	Valor Original (R$) 
	Tipo

	1/2/2012
	17.398,01
	D

	1/2/2012
	24.738,26
	D

	10/4/2012
	7.688,66
	D

	3/4/2012
	5.123,19
	D

	29/5/2012
	6.121,38
	D

	23/7/2012
	7.688,66
	D

	1/8/2012
	10.070,50
	D

	8/10/2012
	7.688,66
	D

	8/10/2012
	516,61
	D

	23/11/2012
	7.688,66
	D

	12/12/2012
	6.223,78
	D

	31/5/2013
	28.619,03
	C

	Valor Atualizado com Juros em 15/5/2018
 (peça 127) 
	105.980,99
	D

	p) assim sendo, verifica-se que o valor do débito total deve ser R$ 75.242,36 (setenta e cinco mil duzentos e quarenta e dois reais e trinta e seis centavos) . Consequentemente, cabe acatar parcialmente as alegações de defesa;
	5.2. Sr. Paulo Eduardo de Oliveira Júnior: foi responsabilizado porque, na condição de Coordenador de Administração do HFA, manifestou-se favoravelmente à prorrogação da vigência do Contrato 77/2006, que ocorreu por meio da celebração do 7º Termo Aditivo à referida avença, apesar de o valor repactuado da avença superar os valores referenciais do CadTerc. Apresentou defesa tempestiva, tendo alegado, em síntese, que:
	a) inicialmente, destacou as alterações que logrou identificar entre a matriz de responsabilização que amparou a primeira citação e a atual, que subsidiou sua nova citação;
	b) afirmou que, da "leitura da Matriz de Responsabilização, pode-se inferir que pretende o Acusador fazer prevalecer a teoria de que o Peticionário dolosamente teria procedido à prorrogação do Contrato 77/2006", com o propósito de "causar dano ao erário através da realização de pagamentos com sobrepreço à empresa Ferlim". Insurgiu-se de forma categórica contra tal inferência e assegurou que "os atos praticados durante o exercício da função de Coordenador de Administração do Hospital Federal do Andaraí foram pautados por um comportamento ético, moral e legal". Além disso, tais condutas "tiveram como único objetivo, resguardar o direito Constitucional do acesso à saúde, através da manutenção dos serviços assistências ofertados à população";
	c) participou da prorrogação ora questionada quando se encontrava no exercício do cargo havia 2 meses;
	d) manifestou-se pela continuidade de um serviço essencial, sem que tenha sido concedido reajuste e devidamente "amparado por pesquisa de preços realizada pelo Setor de Contratos da Unidade". Aduziu que "referido ato administrativo já foi objeto de análise dessa Corte de Contas (TC Processo 019.511/2011-6) , a qual, em sede recursal, deu provimento parcial a apelo seu contra a imposição de multa determinada no Acórdão 2149/2014-TCU-Primeira Câmara". Assim sendo, afirmou ter sido afastada a fundamentação da multa aplicada em decorrência da prorrogação em apreço. Nesse sentido, citou os seguintes trechos do voto condutor do Acórdão 2240/2015-TCU-Primeira Câmara:
	"11. No caso, divirjo unicamente da aplicação de multa ao Sr. Paulo Eduardo de Oliveira Júnior pela prorrogação irregular do Contrato 77/2006, pois entendo que o curto período de tempo entre a data em que assumiu a função de Coordenador de Administração do Hospital, em 24/9/2011, e dilação do ajuste, em 2/12/2011, pouco mais de dois meses, não se mostra suficiente para configurar a mora culposa do agente na solução dos problemas que deram causa à irregularidade. 
	12. Nesse sentido, embora o recorrente tenha solicitado a prorrogação do contrato ao Diretor-Geral, compreendo que a irregularidade não pode ser atribuída a ele, que estava há pouco tempo na função e, portanto, não deu causa a situação de emergência que deu ensejo à prorrogação do ajuste ora questionada.
 (...) 
	15. Quanto ao assunto, compreendo que não ficou demonstrada a negligência do Sr. Paulo Eduardo de Oliveira Júnior pela dilação do Contrato 77/2006 em 2/12/2011, uma vez que, além do curto período de tempo que ele teve à disposição para realizar o certame, o processo administrativo instaurado para a contratação dos serviços não se manteve parado durante o período de sua gestão, conforme se verifica a partir do exame de seu histórico de tramitação."
	e) reconheceu que o mencionado processo analisou a prorrogação, não a existência de superfaturamento ou sobrepreço. Aduziu que sua responsabilização nesta TCE decorreu da manifestação favorável à prorrogação extraordinária do contrato 77/2006. Em razão disso, concluiu que o referido pronunciamento "foi sim objeto de análise" e dela resultou o afastamento de sua responsabilidade, visto que estava há pouco "tempo na função" e "praticou o ato em total boa fé, visando apenas a continuidade de um serviço indispensável às atividades assistenciais da unidade";
	f) com fulcro nessas considerações, afirmou que um novo "'julgamento administrativo' realizado com fundamento na mesma conduta, ou seja, 'ser favorável pela prorrogação do contrato 77/2006', configuraria novo julgamento fundamentado no mesmo fato", violando assim o princípio da vedação do bis in idem;
	g) colacionou ensinamento doutrinário que considera a vedação do bis in idem um princípio geral do direito, voltado a "proibir reiterados sancionamentos por uma mesma infração", afastando assim "a possibilidade de múltipla e reiterada manifestação sancionadora da Administração Pública";
	h) acerca do superfaturamento propriamente dito, o defendente salientou que o preço do serviço objeto do contrato 77/2006 se mantinha inalterado desde o ano de 2008. Acrescentou que "sua manifestação ocorreu após 5 (cinco) anos de vigência contratual e 4 (quatro) anos depois do 2° termo aditivo que repactuara o preço para R$ 4,10 (quatro reais e dez centavos) /Kg";
	i) registrou que "os preços praticados no Hospital Federal do Andaraí, com exceção de um período compreendido entre junho a outubro de 2016, experimentaram uma elevação de quase 30%", conforme demonstrariam os dados por ele compilados, resumidos na tabela a seguir:
	Ano
	Contratada
	Valor (mensal) 
	Observação

	2011/2012/2013
	Ferlim
	246.000,00
	Lavanderia e mão de obra

	2013
	Lido
	189.700,00
	Lavanderia e mão de obra ("assinado em junho de 2013 c paralisado pela Contratada em outubro de 2013, alegando inviabilidade econômica do mesmo") 

	2013/2014
	Felimpe
	330.000,00
	R$ 158.000,00/mês (mão de obra) 

	j) a "alegação de ocorrência de sobrepreço, se comparada às contratações 11/2013. 12/2013 e ao contrato 77/2006, não se sustenta". Acrescentou que o "contrato 4/2013 assinado em 2013 com a empresa Lido não pode ser considerado, uma vez que a contratada logo após o inicio da execução já informara a impossibilidade da prestação dos serviços pelo valor contratado", sendo que tal valor "era superior ao valor informado pelo Estudo Técnico CadTerc";
	k) alegou ter se manifestado com base em pesquisa de preços realizada pelo Setor de Contratos do Hospital Federal do Andaraí, que abrangeu os valores praticados em "Unidades Hospitalares Federais situadas no Município do Rio de Janeiro";
	l) não procede a alegação (peça 5, p. 40 a 53) no sentido de que não teriam sido considerados "os valores encontrados pela administração à época no mercado do Município do Rio de aneiro", uma vez que tais valores não descreveriam "o serviço contratado por cada hospital". Essa incorreção foi reconhecida no voto do Ministro Relator Walton Alencar Rodrigues, exarado no TC Processo 019.511/2011-6 (p. 56 a 58 da peça 104) , no qual foi afirmado que "os preços informados na pesquisa de preços realizada pelo Setor de Contratos eram compatíveis com o preço praticado no Hospital Federal do Andaraí" e "foi consignada informação em relação à distinção de características dos serviços, ao contrário do que alega o trabalho da presente Tomada de Contas Especial";
	m) "as Unidades Hospitalares Federais situadas no Município do Rio de Janeiro e informadas na pesquisa de preços possuem operações assistenciais praticamente idênticas". Assim sendo, tais unidades compartilham "necessidades idênticas e estão localizadas no mesmo mercado";
	n) "não parece ser razoável que se lance mão de um estudo técnico realizado em outro estado da federação [CadTerc] e julgue que qualquer contrato praticado em qualquer unidade da federação acima do valor do 'estudo' esteja com sobrepreço";
	o) asseverou que existia, à época dos fatos, "processo administrativo em trâmite destinado à contratação de serviços de lavanderia para o Hospital Federal do Andaraí SIPAR n° 33367.003334/2011-04, através de regular procedimento licitatório";
	p) "no período de maio de 2012 (data da conclusão da do trabalho da CGU que deu origem a esta TCE a outubro de 2012 (data de seu afastamento da função pública por licença Médica) ", não dispunha de competência para "reduzir valores contratuais de R$ 4,10/KG unilateralmente ou 'de oficio' pactuados com a empresa Ferlim Serviços Técnicos Ltda. desde 2008";
	q) no que concerne ao desconto realizado pelo HFA, "em valor inferior ao valor apurado pela CGU e pelo DGH, ou ainda por não acatamento de recomendações", esclareceu que "não estava na Função Publica de Coordenador de Administração em maio de 2013, quando ocorreu a conclusão dos trabalhos/cálculos pelo DGH e o acatamento dos valores e período pelo Hospital Federal do Andaraí". Lembrou ter se afastado, em razão de licença médica, do exercício do seu cargo no interregno entre 10/10/2012 e 11/01/2013;
	r) acrescentou que atuou com boa-fé, quando se manifestou favoravelmente à prorrogação do contrato em apreço, dado que "o preço praticado no mercado do município do Rio de Janeiro estava parametrizado com o preço praticado há 4 (quatro) anos no Hospital Federal do Andaraí, conforme pesquisa de preços apresentada";
	s) apontou a existência de eventuais créditos em favor da empresa Ferlim Serviços Técnicos Ltda., visto existirem notas fiscais em aberto, "anexadas no SIPAR n. 33367.006519/2015-96" (peça 5) e no SIPAR n. 33367.007975/2014-72";
	t) "diante dos fatos e comprovações realizadas", é indispensável que o "Egrégio Tribunal de Contas reveja seu posicionamento em relação à responsabilização do Peticionário", uma vez que não deve "prevalecer a conduta culposa ou dolosa a ele atribuída". Afinal, "não praticou, contribuiu ou determinou qualquer ocorrência da alegada irregularidade". Ademais, afirmou que não se pode falar de nexo de causalidade ou culpa em relação ao que lhe imputam. Isso porque agiu não só dentro da legalidade, ao se manifestar quanto à prorrogação do contrato, visto que zelava pela manutenção de um serviço essencial, como imbuído de boa-fé, sem contar que dessa manifestação não decorreu qualquer eventual prejuízo causado ao erário; e
	u) por fim, registrou que se encontrava fora do cargo à época da emissão do parecer 418/2013/PPCA/CJURJ/CGU/AGU, não tendo participado dos atos subsequentes à mencionada emissão relativos à "contratação ou qualquer tentativa de manutenção da produtividade original";
	5.2.1. Análise pelo auditor da defesa apresentada pelo Sr. Paulo Eduardo de Oliveira Júnior
	a) a imputação dos débitos a esse responsável não teve como premissa a contemporaneidade dos pagamentos superfaturados com o período de efetivo exercício do cargo de coordenador administrativo do HFA. A responsabilização em tela decorreu do fato de o ex-gestor ter se manifestado, no âmbito da análise por ele efetuada da continuidade da contratação da empresa Ferlim, pela vantagem apresentada pelos preços cobrados, à época, por essa empresa em contrapartida à prestação dos serviços objeto do contrato 77/2006. Assim sendo, não se sustentam os argumentos de ordem temporal invocados pelo responsável, tampouco a alegada incidência de bis in idem;
	b) tendo em conta o acima exposto, o fato de terem ocorrido eventos danosos quando o responsável encontrava-se afastado do cargo por motivo de saúde ou após a sua saída dessa função não aproveita à defesa;
	c) de forma semelhante, a alegação de que estava impossibilitado de implementar de forma correta a glosa aventada no relatório da CGU, pelo simples motivo de já não mais estar no cargo na ocasião em que seria possível tal implementação, é irrelevante para o caso aqui tratado. Nesta TCE, o ex-coordenador não está sendo arrolado como responsável em razão de questões envolvendo essa glosa, portanto, é indiferente o alegado por ele a esse respeito;
	d) a imputação de responsabilidade, contemplada na matriz constante desta TCE, não trata da culpabilidade do agente em termos de conduta dolosa. A propósito, em conformidade com a jurisprudência pacífica do TCU, o dolo não é premissa necessária para a atribuição de responsabilidade por dano causado ao erário;
	e) o que foi decidido no aresto colacionado (Acórdão 2240/2015-TCU-Primeira Câmara, proferido no TC Processo 019.511/2011-6) não configura o bis in idem apontado pelo defendente. É certo que naquele processo, que tratou de uma representação autuada visando apurar a perpetuação das contratações emergenciais feitas pelo HFA, foi analisada a contratação em questão. No entanto, isso se deu sob enfoque diverso daquele adotado nestes autos. Na mencionada representação, os questionamentos, no que se refere ao contrato para prestação de serviços de lavanderia, que suscitaram a audiência do então Coordenador Administrativo, foram os seguintes:
	- prorrogação excepcional do contrato 77/2006, além dos sessenta meses previstos em lei, sem justificativa adequada; e
	- pagamentos por serviços de lavanderia em quantidades muito acima do esperado, quando comparado o peso de roupa suja gerado por leito existente no Hospital Federal do Andaraí com o que é produzido por leito existente no Hospital Federal de Bonsucesso;
	f) como se vê, a referida representação não verificou o devido alinhamento dos preços praticados no âmbito do contrato 77/2006 com os praticados pelo mercado. Não bastasse isso, o afastamento, em sede recursal, da responsabilidade do Sr. Paulo Eduardo de Oliveira Júnior decorreu do fato de ele estar há apenas dois meses no cargo, tempo insuficiente para adotar as medidas necessárias para realizar certame com vistas a substituir a empresa contratada;
	g) diferentemente dos preparativos de uma licitação, a aferição dos preços praticados por uma empresa contratada, que está prestes a ter seu contrato renovado, não demanda tanto tempo que inviabilize sua execução por alguém que está recém-empossado em um cargo diretivo;
	h) com espeque nessas considerações, avalia-se que não deve ser acolhida a alegação de que estaria ocorrendo um bis in idem em decorrência da responsabilização do ex-coordenador de administração no âmbito desta TCE;
	i) os argumentos apresentados visando demonstrar a adequação do valor praticado pela Ferlim não devem ser aceitos, como foi acima demonstrado quando da análise da defesa apresentada por essa empresa;
	j) a alegação de inexistência de nexo de causalidade entre a conduta do responsável e os pagamentos superfaturados que geraram débitos aqui apurados deve ser afastada. Afinal, a participação do responsável foi decisiva, pois sua manifestação, assegurando o alinhamento dos preços praticados pela Ferlim com os vigentes no mercado, integrou o rito procedimental necessário para a extensão da vigência do contrato 77/2006, condição indispensável para que tivesse lugar a ocorrência dos pagamentos superfaturados; 
	k) a conduta do responsável deve ser considerada culpável, pois ele não se certificou de que efetivamente os preços da empresa Ferlim se encontravam no patamar daqueles praticados pelo mercado; e
	l) com fulcro no acima exposto, as alegações de defesa em tela devem ser rejeitadas;
	5.3. Sra. Camila Silva Chedid: foi responsabilizada porque, na condição de Chefe do Setor de Controle e Contratos do HFA, manifestou-se favoravelmente à prorrogação da vigência do Contrato 77/2006, que ocorreu por meio da celebração do 7º Termo Aditivo à referida avença, apesar de o valor repactuado da avença superar os valores referenciais do CadTerc. Apresentou defesa tempestiva, tendo alegado, em síntese, que:
 	a) restou demonstrado que o preço praticado pelo HFA no Contrato 77/2006 era vantajoso e se encontrava em consonância com os valores prevalecentes no mercado, não obstante tal valor, devidamente ajustado, encontrar-se acima do valor referencial disponibilizado pelo CadTerc;
	b) irá "vergastar a imputação, de modo a, por derradeiro, demonstrar a ausência de Nexo de Causalidade e de qualquer ato, comissivo ou omissivo, praticado no desempenho de seu cargo que possa acarretar-lhe a responsabilização". Não haveria o referido nexo, pois "a decisão da Direção Geral que autorizou a prorrogação do contrato foi anterior (Fl. 115 da Peça 1) ao 'ato' da servidora apontado como sua conduta";
	c) subsidiar o processo de tomada de decisão significa financiar, dar apoio, ajudar e oferecer auxílio. Nesse sentido, a prática da ação sob comento deve preceder o ato inquinado como irregular, o que não ocorreu no caso vertente. Afinal, é inviável "subsidiar ato que já foi praticado";
	d) como seria possível sua conduta ser a causa dos danos constatados nesta TCE "se o Diretor já tinha autorizado a prorrogação extraordinária (fl. 115 da Peça 1) e, por este motivo, a irregularidade (resultado danoso) já era esperada". Frisa ainda que o referido dirigente autorizou "sim a contratação (penúltima linha do segundo parágrafo da manifestação) , escrevendo a palavra 'autorizo', inclusive, em caixa alta";
	e) "a Sra. Camila Chedid, chefe do setor de contratos à época, não participou e nem tinha atribuição funcional para participar da 'cadeia' de atos/decisões administrativas que levaram a ocorrência dos ditos pagamentos superfaturados". Esse fato pode ser comprovado pela leitura da Portaria 3.965, de 14/12/2010, que cuidava da organização administrativa do HFA, a qual estabelecia que a chefia de contratos não dispunha de "competência ou atribuição para embasar/subsidiar decisão da Direção (esta regida pelo artigo 319) ", tampouco "para definir e/ou apurar o preço a ser pago no contrato administrativo (definida no artigo 322, IV e V) ";
	f) alegou que o referencial de preços em que se fundamenta o cálculo do débito ora sob apuração se mostra inadequado e inapropriado, visto que os estudos e as pesquisas que o definem tomam por base a realidade do mercado de estado da federação diferente daquele em que se localiza o HFA. Considera que isso, por si só, iria de encontro ao orientado pelo próprio TCU em seu Manual de Licitação e Contratos, o qual dispõe que "a estimativa deve ser elaborada com base nos preços colhidos em empresas do ramo pertinente ao objeto licitado, correntes no mercado onde será realizada a licitação". Aduziu que o Estado de São Paulo possuiria condições diferenciadas em relação ao Estado do Rio de Janeiro, as quais comprometeriam "sobremaneira, a comparação entre os preços praticados no HFA (Rio de Janeiro) e aqueles tidos como 'de referência' pelo CadTerc";
	g) citou, entre outras peculiaridades de São Paulo, o fato de esse estado ser maior em dimensão e economicamente. Por contar com o maior número de fornecedores do país, o mercado paulista se aproxima da chamada "concorrência perfeita", o que propicia a prática de menores preços. Aponta, como mais uma particularidade do referido estado, a circunstância de ser o óleo diesel bem mais barato lá do que no Rio de Janeiro, consoante registrado no site da Agência Nacional do Petróleo. Segundo essa fonte, o litro do diesel, na média, custaria R$ 3,107 no Município do Rio de Janeiro e R$ 2,82 no Município de São Paulo, o que representa uma diferença a menor nesse último de R$ 0,285;
	h) levantou objeções quanto à capacidade de a referida comparação indicar a existência de superfaturamento, "ainda mais por não especificar, o estudo elaborado pelo CadTerc, a metodologia utilizada", com todos os seus detalhes estatísticos (desvio padrão e tamanho da amostra, por exemplo) .  Acrescentou estarem ausentes deste processo "estudos do CadTerc relativos a 2011, 2012 e 2013" e alertou que "as peças 75 e 76 juntadas a estes autos não trazem os elementos necessários para contraditá-las". Aduziu que, como não estão disponíveis essas informações, fica "impossibilitada a defesa de contraditar o resultado do estudo do CadTerc, exatamente por não estarem dispostos os elementos mais basilares da ciência da Estatística", elementos esses "fundamentais para se identificar prováveis erros e especificidades não aplicáveis à realidade do Estado do Rio de Janeiro". Considerou, assim, que houve desrespeito ao devido processo legal e aos seus corolários, máculas essas graves o bastante para se pleitear a própria nulidade do presente processo de TCE;
	i) considerou que o insucesso havido na contratação da empresa Lido, que pediu a rescisão unilateral e afirmou ser inexequível executar o objeto contratado pelo preço avençado, e no chamamento dos licitantes remanescentes, os quais se recusaram a assumir o contrato com os valores ofertados pela contratada original, é indicativo da imprestabilidade do CadTerc para aferir o preço de mercado dos serviços em questão;
	j) lembrou que a licitação que deu origem ao contrato da empresa Lido tomou "como base para a definição do valor por quilograma o estudo do CadTerc" (peça 1, p. 199 a 227) . Assim sendo, os insucessos mencionados acima conferem "plausibilidade à existência de possíveis incompatibilidades e erros no estudo da CadTerc, principalmente se forem levadas em conta as especificidades de mercado nos Estados do Rio de Janeiro e São Paulo". Isso demonstra que "o que se aplica em São Paulo não se aplica no Rio de Janeiro como uma verdade absoluta";
	k) agiu imbuída de boa-fé, como se constata a partir dos seguintes elementos fáticos:
	- a falta de estrutura do setor de contratos, que espelhava a penúria geral reinante no âmbito administrativo do HFA;
	- a ingerência do Departamento de Gestão Hospitalar - DGH nos assuntos afetos a esse setor;
	- ausência de treinamento da equipe de apoio, que contava com apenas 4 funcionários, sendo 3 terceirizados;
	- foi indicada para o exercício de um cargo de chefia apesar de ter cursado apenas o ensino médio e sem que lhe fosse ministrado treinamento à altura das atribuições e responsabilidades pertinentes a essa função de confiança;
	- tomou posse nessa função apenas 6 meses antes da celebração do 7° termo aditivo do contrato 77/2006;
	- o preço praticado pelo HFA no âmbito desse contrato era o mesmo desde 2008;
	- somente compilou e transcreveu trechos de Parecer da lavra do Coordenador de Administração, tendo assinalado que, "de acordo com o parecer da Coordenação de Administração do Hospital Federal do Andaraí, fls. 877 e 878, fica demonstrado que o valor praticado nesta Unidade de Saúde é vantajoso e encontra parâmetro no mercado", não sendo ela, portanto, "responsável por nenhuma análise ou pesquisa"; e
	- recebeu o processo do contrato em questão "já com a ordem de contratação, na medida em que a prorrogação havia sido autorizada pelo Diretor Geral, conforme parágrafo segundo da folha 115, da Peça 1", manifestação essa do titular da unidade em que se menciona Parecer da Consultoria Jurídica da União - CJU (Parecer n° 5832/2011/ELC/CJU-RJ/CGU/AGU) , bem como se assinala "que o serviço de lavanderia é indispensável ao hospital", dando ainda o devido destaque de que "a extinção do contrato trará grande prejuízo para a Administração pela solução de continuidade"; e
	l) solicitou a exclusão da sua responsabilidade referente ao "pagamento do suposto superfaturamento apontado nestes autos, especificamente em relação aos pagamentos de 1/2/2012 a 31/7/2013, referentes à prestação de serviços de janeiro de 2011 a maio de 2013", tendo em vista a alegada ofensa ao due process of law, a boa fé da responsável e a suposta inexistência de nexo de causalidade; 
	5.3.1. Análise pelo auditor da defesa apresentada pela Sra. Camila Silva Chedid
	a) de fato, a conduta da Sra. Camila Chedid foi posterior à autorização da prorrogação contratual. Contudo, a prorrogação do contrato em tela foi efetivada por meio do 7° Termo Aditivo, o qual foi celebrado após a manifestação da então Chefe do Setor de Contratos;
	b) não procede a alegação da defesa no sentido de que o plexo de atribuições inerentes ao cargo da Sra. Camila Chedid não lhe perimitiria realizar as ações, aludidas no nexo de causalidade, de embasar ou subsidiar decisões da direção do hospital. Afinal, não se concebe que falte a um setor especializado competência para auxiliar e orientar o processo de tomada de decisões administrativas do dirigente máximo de um órgão justamente na área de que cuida tal setor. Por conseguinte, não merece vingar o intento da defesa de ilidir o nexo de causalidade apontado como sustentáculo da sua responsabilização;
	c) as críticas tecidas ao uso do CadTerc para definir o superfaturamento repisam teses e considerações manejadas pela defesa da empresa contratada, que foram devidamente rechaçadas na análise que se fez das alegações de defesa da Ferlim. Assim sendo, tais alegações não devem ser acolhidas por esta Corte de Contas;
	d) cabe destacar que as alegações referentes ao preço do óleo diesel não minam a aplicabilidade do CadTerc como referencial. Afinal, o óleo diesel é um insumo não diretamente ligado à lavagem das roupas, mas sim ao seu transporte. Logo, o impacto do seu custo é deveras impreciso, pois depende das distâncias entre as instalações da lavanderia e do hospital contratante;
	e) em relação ao pretenso cerceamento de defesa, que decorreria da alegada ausência nos presentes autos de documentos técnicos detalhando a metodologia e o embasamento estatístico pertinentes ao CadTerc, cumpre, de início, rememorar a respeitabilidade e a credibilidade que o referencial desfruta no âmbito do TCU. Além do mais, não é incumbência desta Corte de Contas, conforme se depreende do disposto em diversas decisões (vide, por todos, o Acórdão 2805/2017-TCU-Primeira Câmara, Relator Vital do Rêgo) , munir os responsáveis de elementos e material que julguem de interesse para a sua defesa;
	f) as alegações referentes à precariedade de meios existente no setor chefiado pela responsável e à falta do devido treinamento não se mostram aptas, por si só, a excluir a responsabilidade da ex-Chefe do Setor de Contratos do referido hospital;
	g) a defesa não comprovou, por meio da apresentação de documentos, suas afirmações no sentido de que o setor em tela não disporia de autonomia em relação ao DGH. Dessa forma, não restou demonstrado que a conduta da responsável foi moldada ou condicionada por algum tipo de intervenção daquele dirigente; e
	h) com fulcro no acima exposto, considera-se que não devem ser acolhidas as alegações dessa responsável.
	5.4. Sra. Elisabeth Aires Eisenman: foi responsabilizada porque, na condição de Gerente da Área de Contratos do Into, realizou pesquisa de mercado, no âmbito do processo de celebração do 2º Termo Aditivo ao Contrato 77/2006, que não atendeu ao preconizado no art. 40, § 2º, I, da Instrução Normativa SLTI/MPOG 2/2008, uma vez que o valor repactuado ficou bem acima dos referenciais apontados no CadTerc. Apresentou defesa tempestiva, tendo alegado, em síntese, que:
	a) enfatizou a incorreção, supostamente existente na segunda citação, quanto ao normativo que teria sido violado por sua conduta. Nesse sentido, esclareceu que o "Contrato n. 77/2006 e os 1°. e 2°. Termos Aditivos foram celebrados sob a égide do Decreto n°. 2.271, de 07/07/1997, e da IN MARE no. 18, de 22/12/1997, e não sob a observância da IN n°. 02. de 30/04/2008 (redação original) ";
	b) os normativos aplicáveis acima citados previam a verificação dos seguintes requisitos no caso de repactuação:
	- enquadramento do objeto do contrato como serviço continuado;
	- previsão editalícia e contratual de repactuação;
	- transcurso de pelo menos 1 ano contado das seguintes datas: da proposta, do orçamento e da convenção ou do acordo coletivo da categoria;
	- demonstração analítica do aumento de custos; e
	- compatibilidade entre o preço postulado na repactuação e o vigente no mercado, para efeito de comprovação da vantajosidade da manutenção do contrato;
	c) como os normativos disciplinadores da matéria à época dos fatos não estabeleciam o modus operandi da pesquisa de preços "para comprovação da vantajosidade na manutenção do instrumento contratual", ela não estava obrigada a se valer de duas fontes distintas, preços praticados no mercado e em contratos celebrados pela administração. Porém, "utilizou fontes diferenciadas para subsidiar a decisão quanto à celebração dos 1° e 2°. Termos Aditivos ao Contrato n°. 77/2006";
	d) visando demonstrar sua boa-fé, enfatizou que, ao longo do tempo em que trabalhou no serviço público, seja como prestadora de serviço, seja como ocupante de cargo comissionado, "sempre agiu com completa lisura, observando e cumprindo todas as exigências legais vigentes, de modo que jamais agiu com o fim de causar danos ao erário público ou de obter vantagens indevidas";
	e) após apresentar um histórico dos fatos relevantes para o deslinde desta TCE (peça 117, p. 6 a 11) , salientou que "foram realizadas pesquisas contemplando duas metodologias, quais sejam: consulta ao mercado privado e ao mercado público do Município do Rio de Janeiro". Em seguida, aludiu à documentação por ela apresentada (peça 62, p. 14 a 58) , a qual se refere a manifestações de hospitais públicos que terceirizam os serviços de lavanderia e à coleta de preços realizada junto ao mercado privado. Tais documentos "confirmam e certificam que o preço praticado pela empresa Ferlim Serviços Técnicos Ltda., na contratação realizada pelo INTO, estaria dentro da média e padrão, tanto do mercado público, como do mercado privado";
	f) a pesquisa junto ao mercado público só foi realizada por ocasião da celebração do 1° Termo Aditivo, uma vez que o 2° Termo Aditivo foi assinado pouco tempo depois do 1°. Assim sendo, no segundo momento, ainda se encontravam em vigência os contratos firmados pelos hospitais federais que foram considerados na pesquisa empreendida anteriormente;
	g) somente em 2009, restou consolidada a praxe atual, oriunda de mudança de orientação do TCU, no sentido de exigir que a pesquisa de preço esteja fundamentada em uma cesta de preços aceitáveis. A partir daquele ano, deixou de ser aceito o procedimento de consultar no mínimo 3 fornecedores;
	h) apenas em 2014, o então Ministério do Planejamento, Orçamento e Gestão emitiu a Instrução Normativa 5/2014, que, ao normatizar os procedimentos básicos para a realização da pesquisa de preços, enumerou, no seu art. 2º, as "fontes de pesquisa que deverão ser utilizadas para aferição do preço médio praticado no mercado";
	i) o contrato 77/2006 teve origem no Pregão 92/2006, no qual "foram cumpridos e respeitados todos os princípios norteadores dos certames públicos, consagrados na Lei n. 8.666/1993 e Lei n. 10.520/2002", mormente os pertinentes à publicidade, competitividade e economicidade, com o intuito "de minorar ao máximo o preço ofertado para a Administração, visando ao alcance da vantajosidade na contratação";
	j) a "repactuação do valor contratado deu-se pelo aumento salarial dos empregados e insumos utilizados em toda a operação, conforme comprovado nos autos". Ademais, foi observado o prazo de 1 ano contado a partir da data de apresentação da proposta inicial;
	k) o valor repactuado (R$ 4,10/kg) manteve-se até maio de 2013, sendo que, "entre junho de 2012 e maio de 2013, o serviço foi prestado sem cobertura contratual, sendo pago através de reconhecimento de dívida";
	l) asseverou que o insucesso da contratação da empresa Lido pelo HFA, ocorrida em 2013, pelo valor de R$ 189.700,00 (R$ 2,71/kg) , que foi logo a seguir descontinuada pela própria contratada, caracteriza uma evidência que "corrobora que não existia discrepância entre os valores contratados pela administração, através do INTO, com a empresa Ferlim e os rotineiramente perpetrados no mercado";
	m) destacou que o valor cobrado pela empresa Ferlim restou legitimado "pelos preços praticados em outras unidades públicas federais", ao passo que o estabelecido no contrato celebrado com a empresa Lido se mostrou claramente destoante do vigente no mercado, "pois o valor ofertado para o serviço se revelava muito aquém do mínimo necessário para a manutenção de toda operação"; e
	n) questionou se o valor referencial de R$ 2,08, constante do CadTerc, custearia a manutenção dos serviços de lavanderia em questão, dado que o valor R$ 2,71 cobrado pela empresa Lido se mostrou inexequível. Portanto, é "controversa a análise do corpo técnico, que utilizou valores referenciais do site CADTERC, para questionar os preços contratados pelo INTO para este serviço". Aduziu que "todos os preços praticados pelas Unidades Federais do Rio de Janeiro, que serviram como fundamento para pesquisa de preços anteriormente realizada", encontravam-se acima do referencial do CadTerc, o qual tem por finalidade balizar valores praticados na Administração do Estado de São Paulo. Desse fato extrai a conclusão de que o parâmetro utilizado pelo corpo técnico do TCU "não parece ser o melhor comparativo para traduzir os valores praticados no mercado do Rio de Janeiro";
	5.4.1. Análise pelo auditor da defesa apresentada pela Sra. Elisabeth Aires Eisenman
	a) efetivamente, ocorreu um lapso no que concerne à definição do normativo tido como violado pela conduta da ex-gerente. De fato, a Instrução Normativa SLTI/MPOG 2/2008 ainda não vigia à época da conduta da responsável. Entretanto, como na fundamentação da responsabilização não se indicou apenas o normativo violado, já que constou também a explicação da natureza da violação (repactuação com prática de preços acima do referencial de mercado) , tal equívoco não trouxe prejuízo para a defesa;
	b) as alegações da responsável relativas à razoabilidade dos preços praticados pela empresa Ferlim e à exequibilidade dos preços referencias calculados pelo CadTerc foram analisadas e refutadas quando da avaliação dos argumentos manejados pela empresa contratada;
	c) a afirmação da defendente no sentido de que a contratação questionada foi oriunda de um pregão, o qual, em tese, teria permitido a escolha de uma proposta cujo preço estaria alinhado ao vigente no mercado, não afasta o débito nem a responsabilidade da ex-gerente. Ademais, cumpre frisar que o objeto desta TCE não envolve o valor contratual dos serviços originalmente fixado em decorrência da licitação em que se sagrou vencedora a empresa Ferlim, mas os valores praticados após a repactuação que reajustou os preços contratados;
	d) também não deve prosperar a alegação de que os preços pesquisados junto aos hospitais federais do Rio de Janeiro seriam mais uma evidência do caráter desarrazoado dos valores referenciais do CadTerc, já que todos esses preços superavam tal paradigma. Vale registrar que os levantamentos realizados junto a tais hospitais contemplam contratações prevendo fornecimento de mão-de-obra (peça 62, p. 15 e 16) . Assim, para que se pudesse garantir que os preços dessas contratações se encontravam à época em patamares acima do CadTerc, seria necessário promover ajustes nos moldes do realizado pela CGU, o que não foi feito pela defesa; e
	e) diante do acima exposto, não devem ser acatadas as alegações de defesa da responsável;
	5.5. Sr. Dásio Lopes Simões: foi responsabilizado porque, na condição de Diretor Geral do Hospital Federal do Andaraí, autorizou a prorrogação do Contrato 77/2006, mediante a celebração do 7º Termo Aditivo, e a realização dos pagamentos das faturas referentes a esse contrato no período de dezembro de 2011 a maio de 2013. Apresentou defesa tempestiva, tendo alegado, em síntese, que:
	a) preliminarmente, afirmou que não foram respeitados o devido processo legal, o contraditório e a ampla defesa. Em apoio a sua tese, alegou que:
	- seria imprescindível que a matéria posta nestes autos passasse pelo crivo do poder judiciário, de modo que restasse demonstrado de forma imparcial "a prática de sobrepreço contratual" com o fito de "imposição de débito de responsabilização solidária objetiva ao defendente";
	- o presente processo não pode ser considerado como concretizador do devido processo legal, que é um requisito de ordem constitucional imprescindível para privar o cidadão do seu patrimônio, tendo em vista "a inadmissão de produção de prova técnica necessária a consolidação da tese de sobrepreço defendida no relatório da CGU"; e
	- é vedado "imputar ao gestor público dano ao erário, com base em um mero estudo, sem qualquer validação e constatação efetiva", ainda mais se for levado em conta que certamente "outros estudos, com base em métodos e elementos de composição diversos poderiam determinar valores maiores ou menores", sendo inservível assim o estudo presente nesta TCE "para a finalidade ao qual está se prestando";
	b) lembrou as fragilidades apresentadas pela situação administrativa do hospital, à época da gestão do responsável, decorrentes do processo de refederalização dos hospitais municipais. No  caso do HFA, os problemas eram ainda mais graves, uma vez que, quando foi iniciado o referido processo, o hospital não dispunha de estrutura administrativa própria, o que acarretou seu gerenciamento pelo Into;
	c) a restauração da autonomia do HFA, que teve lugar nos idos de 2008, não se deu de forma plena, dada a centralização administrativa exercida pelo Departamento de Gestão Hospitalar - DGH, que é o órgão responsável por realizar e coordenar a integração assistencial e administrativa dos seis hospitais federais do Ministério da Saúde no estado do Rio de Janeiro (Andaraí, Bonsucesso, Cardoso Fontes, Ipanema, Lagoa e Servidores do Estado) ;
	d) tradicionalmente, o dirigente máximo do HFA era escolhido entre os membros do corpo médico. Contudo, na gestão que antecedeu a do responsável, essa tradição não foi observada, uma vez que se optou por nomear como diretor um médico de outra unidade, que mais a frente veio a se tornar coordenador administrativo do próprio DGH, para lá transferindo boa parte da equipe administrativa que constituíra em sua gestão; 
	e) nesse cenário, assumiu a direção do hospital, lá permanecendo no período de 1/4/2011 a 2/8/2013. No exercício dessa função, foi investido das competências de ordenador de despesa, que implica "firmar ordens de pagamento, com o devido atesto de serviços aprovados pela estrutura de controle e fiscalização existente". Por outro lado, se defrontou com a falta de autonomia do HFA frente ao DGH;
	f) no que se refere à glosa de valores determinada no âmbito do relatório de Demanda Especial 00190.010225/011-45, elaborado pela CGU, destacou que:
	- a CGU contemplou duas providências para fazer face ao sobrepreço constatado no contrato em questão, uma destinada à renegociação do valor contratado para adequá-lo aos preços de mercado e outra voltada para a obtenção de ressarcimento junto à contratada;
	- a primeira delas perdeu o objeto em função da "conclusão do Pregão 25/2012, que culminou com a contratação da Empresa Lido Serviços Gerais Ltda., em 01/06/2013"; e
	- em relação à outra, o responsável, gestor à época, agindo dentro das competências que lhe foram atribuídas, solicitou "providências a fim do atendimento da demanda", tendo sido emanada ordem do Departamento de Gestão Hospitalar/MS/RJ para a glosa da quantia de R$ 135.534,08 (cento e trinta e cinco mil quinhentos e trinta e quatro reais e oito centavos, conforme se verifica no que contou do "item 154 da TC Processo 019.660/2014-6";
	g) diante disso, não é "plausível a imputação de responsabilidade solidária ao Defendente diante das glosas terem sido efetuadas em desconformidade com o entendimento posteriormente manifestado na presente TCE", haja vista o HFA ser desprovido de autonomia de fato, assumindo o DGH a análise e a resolução das apurações dos órgãos de controle, "bem como as licitações até então realizadas";
	h) questionou o alegado sobrepreço do contrato, com base nas alegações apresentadas pela Sra. Camila Silva Chedid, em especial, na suposta falta nos presentes autos dos embasamentos metodológicos e estatísticos pertinentes ao CadTerc. Aduziu que essa falha caracterizou uma ofensa ao due process of law, o que enseja a declaração de nulidade desta TCE. Afinal, deve ser reconhecida a impossibilidade de se ter um mínimo de certeza em relação à "existência do dano ao erário pela ausência de exposição dos elementos basilares a serem expostos em um estudo estatístico que busca definir um preço 'de referência'";
	i) segundo consta no mencionado relatório da CGU (peça 74, p. 372 e 373) , o CadTerc padece de defasagem e se apresenta fora do contexto territorial, não podendo servir, assim, "de parâmetro para busca da imputação de prática de sobrepreço", além do que se verifica "a total inexequibilidade do preço que se pretende emplacar para fins de fixação e atribuição de excesso praticado, restando inviabilizada a imposição de prática de preços abaixo dos faturados, sob o fundamento de suposto superfaturamento";
	j) frisou que a verificação da vantajosidade não foi objeto de pronunciamento da direção do hospital, circunstância essa devidamente observada no relatório da CGU, até porque não cabe ao Diretor Geral do hospital se manifestar sobre esse ponto. Na verdade, compete à Coordenação de Administração e ao Serviço de Controle e Contratos a "verificação dos elementos necessários para o fim de prorrogação de contratos administrativos". Portanto, tais setores devem "apresentar todo e qualquer elemento de fato e de direito que possam subsidiar as deliberações do Gestor";
	k) em relação ao contrato em tela, "foi constatado pela equipe técnica pertinente que o preço apontado pela prestadora de serviços estava dentro do parâmetro de mercado, conforme levantamento de preços realizados. Desse modo, não seria o caso de apontar irregularidades nas condutas administrativas do Diretor Geral, que não deu causa aos elementos ensejadores da continuidade da relação contratual";
	l) no caso vertente, uma "sucessão de condutas culminou com a determinação do pagamento dos serviços prestados", tendo havido, inclusive, no transcorrer da licitação que escolheu a Ferlim, oportunidade para a "comissão de licitação efetuar as verificações necessárias quanto aos preços indicados";
	m) salientou que "unicamente foram autorizados os respectivos pagamentos após o 'atesto' de servidor responsável pela verificação dos serviços". Acrescentou que os pagamentos tidos por irregulares seguiram a praxe usual, com a observância de todas as normas internas, já que "os servidores responsáveis atestaram favoravelmente ao prosseguimento do processo financeiro, certificando-se que todos os atos praticados estavam em estrita conformidade legal". Percorrido assim o devido trâmite legal, restou "ao ordenador de despesas liquidar os pagamentos";
	n) mencionou decisão do TCU (Acórdão 3369/2010-TCU-Plenário, Relator Aroldo Cedraz) , por meio da qual foi afastada a responsabilidade de dirigente máximo de órgão em relação a pagamentos por serviços inexistentes, que receberam o devido atesto dos servidores encarregados da fiscalização do contrato, sob o entendimento de que os "gestores observaram os ritos previstos para liquidação da despesa e foram induzidos a erro pelos atos ilegais";
	o) não seria razoável o "gestor rever todos os atos administrativos praticados por seus subordinados", até porque "a documentação em que o ordenador de despesa se baseou para determinar pagamentos não apresentava qualquer indício de que se tratava de despesas relativas a possível sobrepreço no valor de kg de roupa processada". Assim sendo, não houve "falta de zelo por parte do citado, não tendo ocorrido nenhum atentado ao princípio de moralidade administrativa";
	p) a imputação de débito, no caso vertente, equivaleria a um enriquecimento sem causa da administração pública, em detrimento de "servidor com ficha funcional ilibada, que desempenhou com eficiência e qualidade seus deveres de gestor, com boa fé";
	q) o ex-gestor não atuou com culpa, nem mesmo nas modalidades in vigilando ou in eligendo. Afinal, "os atos praticados foram cercados de todos os meios legais para assegurar a regularidade de atos administrativos, havendo espaço tão somente para recair a obrigação de indenizar sobre a empresa que ofertou a proposta desvantajosa para a Administração, pois só seria ela beneficiada". Nesse mesmo sentido, frisou que deve ser analisada a participação de subordinados ao defendente e da Consultoria Jurídica da União, que subsidiaram a atuação do gestor;
	r) o ex-diretor do HFA "não mediu esforços para resolver todas as práticas de atos ordenados logicamente com a finalidade de condicionar o exercício de competência e atingir certo resultado, exaurindo os limites inerentes à atividade administrativa aqui desenvolvida até então";
	s) é imprescindível que a aplicação da norma legal observe o princípio da proporcionalidade. Em especial, devem ser sopesados "os fatos e suas consequências jurídico-administrativas, evitando-se imputação de responsabilidade desarrazoada, que não guarde relação com a gravidade e a lesividade do ato praticado";
	t) no caso vertente, encontram-se ausentes "o dolo e a má-fé, pois todas as medidas de atendimento ao recomendado foram tomadas". Como exemplos dessas providências, citou os procedimentos administrativos 33367.007975/2014-72 e 33367.006519/2015-96, que foram autuados, após a ciência dos apontamentos da CGU, com vistas a apurar os indícios de irregularidades relacionados pelo Controle Interno;
	u) no primeiro procedimento acima mencionado, foi emitido parecer jurídico que atestou ser controversa a questão do superfaturamento identificado pela CGU, o que afastaria "por si só qualquer conduta irregular culposa do Ordenador de Despesas". Também ressaltou que, no presente caso, "não se aponta a presença de desvio, apropriação, malbaratamento ou dilapidação de bens ou haveres da União"; e
	v) com espeque nessas considerações, o ex-gestor do HFA requereu:
	- o acolhimento da preliminar de nulidade devido à violação do devido processo legal, do contraditório e da ampla defesa;
	- caso seja superada essa preliminar, o acatamento do que foi alegado pela defesa, com o consequente reconhecimento da inexistência de débito e afastamento de quaisquer responsabilidades; e
	- a produção de provas documentais, declarações ou ofícios e a utilização de todos os meios de prova necessários ao exercício da ampla defesa;
	5.5.1. Análise pelo auditor da defesa apresentada pelo Sr. Dásio Lopes Simões
	a) não devem ser acolhidas as preliminares aventadas pelo defendente como determinantes da nulidade desta TCE. A competência do TCU para apreciar matérias que lhe são próprias não está condicionada a exame prévio pelo Poder Judiciário, uma vez que vigora o princípio da independência das instâncias. Também não é possível vislumbrar na condução deste processo qualquer tipo de interdito ao encaminhamento pela defesa de elementos técnicos que ela reputasse importantes. Finalmente, o paradigma utilizado para aferir o superfaturamento em questão, os referenciais disponibilizados no CadTerc, não pode se considerado desprovido de fundamento e apuro técnico. Aliás, essa última alegação pode ser refutada pela constatação de que esta Corte de Contas tem utilizado com frequência o referido cadastro; 
	b) as queixas do ex-diretor acerca da falta de autonomia do HFA em relação ao DGH já foram apreciadas quando do exame da defesa de outro responsável. Neste momento, cabe frisar que tais argumentos não são aptos para afastar a responsabilidade desse ex-dirigente;
	c) a implementação da glosa recomendada no relatório da CGU não foi objeto de questionamento para efeito de imputação dos débitos apurados no presente processo. Assim sendo, o alegado a esse respeito não concorre para livrar o responsável do que se lhe imputa nestes autos;
	d) as alegações tomadas emprestadas do aduzido pela Sra. Camila Silva Chedid acerca de suposta afronta ao due process of law merecem ser rejeitadas, pelos mesmos motivos expostos quando da análise da defesa daquela responsável;
	e) o ex-dirigente máximo do HFA procurou se eximir de qualquer responsabilidade quanto ao superfaturamento aqui apurado, com fulcro na repartição de competências que vigorava naquele hospital, em relação aos procedimentos de repactuação contratual e aos pagamentos de faturas de contratos. Contudo, cabe esclarecer que o arrolamento de agentes públicos para responder pelos débitos desta TCE se deu precipuamente em função da atuação deles nos eventos que fixaram os valores contratuais nos patamares impugnados. Desse modo, as circunstâncias e os trâmites desses pagamentos escapam à apreciação de mérito deste feito, na medida em que não se questionou o desrespeito específico, nessa fase final da realização da despesa pública, de algum preceito ou normativo;
	f) ademais, a repartição de competências aludida pelo responsável não pode ser tomada como um salvo-conduto para a cúpula administrativa dos órgãos públicos. Certamente, não se espera que os dirigentes de um determinado órgão se transformem em revisores de todo e qualquer ato dos agentes que efetivamente operacionalizam a atuação do ente estatal. Contudo, isso não significa conferir-lhes imunidade no que concerne à responsabilidade pelas falhas cometidas por seus subordinados. Afinal, entre os poderes que lhes são conferidos quando exercem os respectivos cargos, encontra-se o de controlar as ações daqueles que a eles se reportam;
	g) o Acórdão 3369/2010-TCU-Plenário, mencionado pelo ex-gestor, não concorre para mitigar sua responsabilidade, visto que o caso lá tratado não se amolda à matéria posta nos presentes autos. O precedente do TCU cuida claramente de atuação sub-reptícia de subordinados que atestavam serviços que a contratada não prestara. Em casos similares a esse, realmente seria desarrazoado imputar responsabilidades ao dirigente máximo por atos claramente ilícitos e clandestinos praticados por seus comandados. No caso vertente, não existem evidências de maquinações de subordinados visando induzir o dirigente a repactuar o contrato. Os atos dos servidores foram não só ostensivos como formalizados em manifestações integrantes do processo de repactuação, portanto, passíveis do devido controle pelo dirigente máximo do hospital;
	h) a alegada ausência de má-fé e dolo na atuação do ex-diretor não interfere na responsabilização levada a efeito nestes autos, uma vez que a caracterização de tais elementos não é imprescindível para que os arrolados nos processos desta Corte de Contas respondam pelas irregularidades constatadas. Além disso, a inexistência de atos de locupletamento por parte daquele a que se imputam irregularidades ou de condutas das quais resultem dilapidação dos haveres da União também não se erige em pressuposto para a responsabilização;
	i) neste processo, não foi apontada culpa in vigilando ou in eligendo do defendente, cuja responsabilização decorreu da autorização para a repactuação com preços superiores aos de mercado. Logo, a alegação de inexistência dessas modalidades de culpa não socorre o ex-gestor;
	j) não se vislumbra qualquer excesso na responsabilização do gestor em questão que seja capaz de merecer reprimendas ou ajustes por força da aplicação do princípio da proporcionalidade;
	k) a adoção de medidas visando à apuração de superfaturamento no contrato de lavanderia hospitalar não demonstra especial diligência por parte do arrolado nesta TCE. Afinal, essas providências só foram adotadas após os alertas emitidos pela CGU, o que torna sua implementação obrigatória;
	l) a defesa não acostou aos presentes autos cópia do parecer jurídico mencionado, o qual alegadamente colocaria em dúvida a validade dos achados do trabalho da CGU. Ademais, o trecho compilado, constante da p. 13 da peça 119, sequer faz menção à ação de controle realizada por aquela Controladoria. Por conseguinte, não se pode considerar a referida manifestação consultiva como evidência de que o gestor se houve sem culpa na repactuação do contrato em apreço;
	m) a suposta lentidão na implementação da glosa não foi imputada ao ex-diretor. Por via de consequência, as alegações da defesa referentes a esse ponto são irrelevantes para o deslinde da presente TCE. De forma similar, o papel desempenhado pela comissão de licitação do certame que deu origem ao contrato firmado com a empresa Ferlim não vem ao caso; e
	n) com espeque nessas consideração, propõe-se a rejeição das alegações de defesa apresentadas por esse responsável;
	5.6. Sra. Anabete Gomes: foi responsabilizada porque, na condição de Chefe da Divisão de Suprimentos do Into, em substituição, realizou pesquisa de mercado, no âmbito do processo de celebração do 2º Termo Aditivo ao Contrato 77/2006, que não atendeu ao preconizado no art. 40, § 2º, I, da Instrução Normativa SLTI/MPOG 2/2008, uma vez que o valor repactuado ficou bem acima dos referenciais apontados no CadTerc. Apresentou defesa tempestiva, tendo alegado, em síntese, que:
	a) a repactuação questionada, que ocorreu após "quase um ano e meio de prestação de serviços", não acarretou valores cobrados em exorbitância. Assim sendo, não houve sobrepreço;
	b) causa espécie que o TCU tenha recorrido, na busca por um paradigma de preços, a sítio da internet (www.cadterc.sp.gov.br) , "que tem como objetivo a divulgação de diretrizes para contratações de serviços na cidade de São Paulo". Afinal, o contexto vivenciado na cidade do Rio de Janeiro, local onde efetivamente ocorreu a contratação dos serviços de lavanderia hospitalar, diverge, em diversos aspectos, daquele experimentado na capital paulista, "principalmente no que tange à parte econômica e logística de cada uma dessas cidades";
	c) diante disso, afirmou que "houve afronta ao princípio do devido processo legal, previsto em nossa Constituição Federal, pois usar como parâmetro um valor que tem como base cidade tão diversa do Rio de Janeiro não é, no seu entender, razoável nem tampouco lógico". Diante disso, deve ser preliminarmente considerado nulo o presente procedimento, o que acarreta o arquivamento da presente TCE;
	d) reportou-se ao insucesso da contratação da empresa Lido, ocorrida no ano de 2013, para questionar a viabilidade dos preços referenciais do CadTerc, que fixou, para o referido ano, o valor de R$ 2,39 para o quilograma da roupa lavada, em patamar inferior aos R$ 2,71 estabelecidos no contrato acima citado;
	e) "não houve de forma alguma improbidade no despacho" assinado pela defendente, tendo em vista que o referido documento "foi pautado dentro dos percentuais aceitáveis e atestados pelo setor financeiro". Aduziu que não se pode cogitar "intenção de causar qualquer dano ao erário";
	f) minimizou sua atuação no processo de repactuação em comento, tendo alegado que ela e o setor que provisoriamente chefiava exerciam atividades de natureza auxiliar, não dispondo de autonomia para decidir sobre a referida pactuação. Tanto é assim que o despacho assinado pela defendente foi submetido à supervisão da gerente da área de contrato, a qual foi cossignatária do referido documento;
	g) no despacho 356595/2007 (peça 1, p. 68) , que foi devidamente conferido pelo Sr. Augusto César de Oliveira, servidor lotado na divisão financeira, restou constatado "que a planilha apresentada pela empresa Ferlim encontrava-se com uma variação percentual aceitável, além de estar em perfeito acordo com a legislação vigente";
	 h) esclareceu que atuava, em caráter efetivo, como Chefe de Arquivo do Protocolo, demonstrado em documentos juntados a estes autos (peça 112, p. 21 a 23) . Em razão disso, não teria "real noção de qualquer pesquisa que viesse a ser feita, bem como responsabilidade por realizações, prorrogações ou repactuação de contratos";
	i) o fato de a responsável não ter vislumbrado impedimento para a assinatura do "documento que agora vem trazer uma situação que jamais imaginou protagonizar" deve ser creditado à situação em que ela se encontrava. Afinal, ela exercia, na condição de substituta, uma função para a qual não fora preparada. Além disso, no despacho por ela assinado, constava a "informação de que a planilha apresentada já havia sido atestada por outro setor"; 
	j) na pesquisa de preços, foi apurado um valor que superava o proposto na repactuação, consoante demonstra a cópia das cotações que juntou aos autos (peça 122, p. 25 a 28) . Logo, não ocorreu o alegado sobrepreço;
	k) também apensou a estes autos o Parecer JTTC/NAJ/CGU/AGU 1.095/2008, elaborado pela Advocacia Geral da União (peça 122, p. 29 a 31) , que considerou regulares os procedimentos referentes à repactuação. Essa manifestação constituiria mais um indício de que "não merece prosperar o sobrepreço alegado pelo TCU";
	l) visando demostrar sua boa-fé, a responsável alegou que:
	- possui ficha funcional ilibada desde que ingressou no Into em 1975;
	- havia lei autorizando a repactuação;
	- considerando que ela exercia função na área de protocolo, mas substituía em outra área, cujos assuntos não conhecia em profundidade, não se poderia esperar atuação diversa da sua parte;
	- não poderia cogitar que estaria cometendo algum ato ilícito quando assinou o despacho no lugar do chefe de divisão e suprimentos, que se encontrava licenciado. Afinal, sua participação nesse ato se deu em caráter auxiliar, meramente para cumprir rito burocrático, dado que a gerente do setor de contrato também assinou o referido documento; e
	- "o despacho de nº 4825/2008 foi pautado dentro da mais hialina boa-fé, sem qualquer intenção de causar algum dano ao erário e muito menos receber nenhum tipo de vantagem para isso";
	m) com fulcro nesses argumentos, pleiteou o acolhimento da sua defesa, o acatamento da preliminar manejada e, caso isso não ocorra, o devido reconhecimento da inexistência da dívida de que cuida esta TCE, bem como "a desconsideração de qualquer responsabilidade da peticionária por supostos valores apurados com sobrepreço no contrato 77/2006";
	5.6.1. Análise pelo auditor da defesa apresentada pela Sra. Anabete Gomes
	a) a defendente, com o propósito de contestar a validade da utilização do CadTerc como referencial de valor de mercado e de referendar o acerto da repactuação nos valores propostos pela empresa Ferlim, repisou a quase totalidade dos argumentos apresentados por outros responsáveis visando atingir os mesmos objetivos. Assim sendo, foram mencionados a estabilidade dos valores cobrados pela mencionada entidade privada, o fato de o CadTerc ser elaborado com base no mercado paulista e o fracasso da contratação da empresa Lido. Como todos esses argumentos já foram devidamente rebatidos, o aduzido pela responsável merece também ser refutado pelas razões expendidas anteriormente;
	b) considerando que não assiste razão à defendente no que diz respeito à irrazoabilidade do emprego do CadTerc, não há que se falar na pretendida nulidade da presente TCE;
	c) não deve ser acolhida também a alegação no sentido de que, como a pesquisa realizada identificou preços superiores ao proposto pela empresa Ferlim, não há que se falar de sobrepreço. Afinal, esta TCE foi instaurada porque a repactuação referendou preços superiores aos de mercado, gerando assim prejuízo ao erário;
	d) é descabida a tentativa da defesa de apequenar a participação da responsável na repactuação do contrato em tela, uma vez que o setor por ela chefiado participou ativamente do trâmite da proposta formulada pela empresa Ferlim, que incluía a majoração do valor contratual. Tanto isso é verdade que o setor financeiro, ao despachar o processo que tratava dessa matéria, encaminhou os autos para a área de suprimentos. Ademais, cabe destacar que o fato de a Sra. Anabete Gomes ter assinado suas manifestações em conjunto com a gerente do setor de contratos não permite concluir que a defendente foi mera coadjuvante. Na verdade, a aposição no mesmo nível das assinaturas das cossignatárias desses pronunciamentos e o fato de a assinatura da Sr. Camila Chedid encontrar-se desacompanhada de fórmulas típicas de encaminhamento hierárquico, como o clássico "à consideração superior", são fortes indicativos de que as referidas agentes efetivamente compartilharam a responsabilidade pelo contido no documento assinado;
	e) as alegações relativas ao seu suposto despreparo para o comando daquele setor não mitigam a responsabilidade da ex-dirigente da área de suprimentos. Considerando que aceitou a substituição, ainda que não estivesse, conforme confessa, devidamente preparada para tanto, soa despropositado alegar suas condições para se furtar à responsabilização pelos seus atos funcionais. Também não se mostra aceitável que um setor comprometa o pleno exercício de suas funções baseando sua manifestação unicamente naquilograma afiançado por outro setor;
	f) por fim, a existência do parecer jurídico aludido na defesa não concorre para dar respaldo à atuação da responsável, visto que questões envolvendo detalhes técnicos e economicidade da contratação não integram, usualmente, o escopo das manifestações das consultorias jurídicas dos órgãos; e
	g) com espeque nessas considerações, avalia-se que cabe rejeitar as alegações de defesa ora sob comento;
	5.7. Sra. Lia Lucia Baptista dos Santos: foi responsabilizada porque, na condição de responsável pela Área de Contabilidade do Instituto Nacional de Traumatologia e Ortopedia Jamil Haddad (Into) , atestou, por meio do Despacho 356.595/2007, que a planilha apresentada pela empresa Ferlim Serviços Técnicos Ltda., visando à repactuação do Contrato 77/2006, encontrava-se com uma variação percentual aceitável e que a documentação estava de acordo com a legislação vigente, não vislumbrando qualquer impedimento para a repactuação solicitada, não obstante o valor repactuado encontrar-se bem acima dos valores referenciais apurados no CadTerc. Apresentou defesa tempestiva, tendo alegado, em síntese, que:
	a) a repactuação, que ocorreu após "quase um ano e meio de prestação de serviços", não acarretou o pagamento de valores excessivos. Diante disso, contestou a existência do sobrepreço em que se funda a imputação de responsabilidades e, diante da forma como ele foi apurado, considerou que houve, na condução do presente processo, afronta ao devido processo legal;
	b) não é razoável cogitar sobrepreço, tendo em vista que, entre 2011 e 2013, não houve alteração nos preços cobrados pelos serviços de lavanderia. Tem ainda por desarrazoada a busca, pelo TCU, de paradigma de preços em sítio da internet (www.cadterc.sp.gov.br) , "que tem como objetivo a divulgação de diretrizes para as contratações de serviços na cidade de São Paulo". Frisou que essa cidade diverge em diversos aspectos do Rio de Janeiro, onde efetivamente ocorreu a contratação dos serviços de lavanderia hospitalar, "principalmente no que tange à parte econômica e logística de cada uma dessas cidades". Nesse contexto, asseverou que "houve afronta ao princípio do devido processo legal previsto em nossa Constituição Federal artigo 5°, LIV, pois usar como parâmetro um valor que tem como base cidade tão diversa do Rio de Janeiro não é, no seu entender, razoável nem tampouco lógico". Por via de consequências, defendeu que deve ser preliminarmente considerado nulo o procedimento sob comento, tendo em vista a alegada não observância do princípio do devido processo legal, o que ocasiona o arquivamento da presente TCE;
	c) a função primordial da responsável "era avaliar a existência de receita, de modo que a Administração Pública não fosse inadimplente, refugindo assim de suas atribuições avaliar se os contratos estavam revestidos ou não de sobrepreço". Observando esse balizamento funcional, a servidora se manifestou no mencionado despacho 356.595/2007, pronunciando-se, na ocasião, com total impessoalidade pela inexistência de impedimentos para a concretização da repactuação, tendo em vista que as condições financeiras do Hospital a suportavam;
	d) o não arrolamento nesta TCE do servidor do Into, Sr. Augusto Cesar de Oliveira, que conferiu o pronunciamento da responsável exarado no despacho 356.595/2007 (peça 1, p. 68) , caracterizou uma afronta ao princípio da isonomia. Afinal, se a signatária do referido despacho foi arrolada, aquele que também assinou o mencionado documento, a título de conferência, sem indicar qualquer ilegalidade no objeto dessa ação de controle, mereceria ser convocado aos autos para esclarecer sua participação nas condutas ora sob comento. Com fulcro nesse argumento, pleiteou novamente a nulidade do presente processo, com o consequente arquivamento destes autos;
	e) ademais, a existência dessa conferência confirma que a atuação da responsável se deu estritamente no âmbito da verificação da disponibilidade dos recursos necessários para que o contrato firmado com a empresa Ferlim fosse cumprido;
	f) utilizou a fracassada contratação da empresa Lido, ocorrida no ano de 2013, para questionar a viabilidade da aplicação dos preços referenciais do CadTerc. Destacou que nesse cadastro foi fixado, para o referido ano, o valor de R$ 2,39 por quilograma da roupa lavada, quantia essa inferior aos R$ 2,71 estabelecidos no contrato acima citado, que não foi executado devido à inexequibilidade dos preços nele determinados. Assim sendo, "não houve de forma alguma improbidade no despacho" assinado por ela, uma vez que o referido documento "foi pautado dentro dos percentuais aceitáveis para a realidade da Instituição e pelo serviço prestado". Acrescentou que não houve "intenção de causar qualquer dano ao erário, como não causou, diante do que foi exposto";
	g) mencionou a existência de despacho anterior (341.653/2007) , também da lavra da responsável e igualmente emitido no âmbito do setor de contabilidade, em que se percebe que não lhe competia "avaliar a existência ou não de qualquer sobrepreço". Aduziu que, "uma vez caracterizados os motivos que levaram ao aumento de custos determinantes do pleito de reequilíbrio econômico-financeiro, não há que se falar em sobrepreço";
	h) apresentou cópia do Parecer JTTC/NAJ/CGU/AGU Nº 1095/2008 da Advocacia Geral da União (peça 121, p. 22 a 25) , no qual foram considerados regulares os procedimentos adotados pela Administração no que se refere à repactuação. Esse documento constitui uma clara evidência de que "o procedimento adotado pela Administração, bem como todos os atos praticados deram-se dentro da mais hialina regularidade, não merecendo prosperar o sobrepreço alegado pelo TCU";
	i) visando demonstrar sua boa-fé, asseverou que:
	- mantém ficha funcional ilibada desde que ingressou no Into no ano de 2000;
	- havia lei autorizando a repactuação;
	- tendo em vista que a responsável, atuando dentro de suas funções de aferir se havia receitas capazes de dar suporte ao referido ato, vislumbrou "um percentual razoável e que estava de acordo com sua receita", não se poderia esperar que ela agisse de forma diversa;
	- não atuou "com intuito de causar qualquer dano ao erário, não tendo sido beneficiada de qualquer forma e caso houvesse proposta nesse sentido seria certa a recusa por parte dela"; e
	- o despacho 356.595/2007 assinado pela servidora "foi pautado dentro da razoabilidade do que fora solicitado", recaindo sobre ela a responsabilidade primária de "avaliar as condições da receita e verificar se havia possibilidade de cumprir com os valores que chegaram a seu conhecimento"; e
	j) diante do acima exposto, pleiteou o acolhimento da sua defesa, o acatamento das preliminares de nulidade manejadas e, caso isso não ocorra, o reconhecimento da inexistência da dívida de que cuida esta TCE e "a desconsideração de qualquer responsabilidade da peticionária por supostos valores apurados com sobrepreço no contrato 77/2006";
 	5.7.1. Análise pelo auditor da defesa apresentada pela Sra. Lia Lucia Baptista dos Santos
	a) a defendente deve ser excluída do rol do responsável, uma vez que inserir sua conduta na cadeia causal pertinente à avaliação da economicidade dos novos valores propostos pela empresa Ferlim é claramente excessivo;
	b)  tendo em vista o que foi demandado da área de contabilidade do Into (peça 1, p. 64) , restou evidente que o referido setor não se imiscuía em questões envolvendo o alinhamento da proposta de repactuação com os preços vigentes no mercado. Suas atribuições abarcavam, além das questões de cunho orçamentário, verificar, dada a natural afinidade com o tema, se a nova planilha de custos observava o que rezava o contrato e se era coerente com as informações pertinentes aos fatores que demandavam a majoração. Em suma, verificar, ou mesmo providenciar, se fosse o caso, memórias de cálculo para se certificar de que a proposição se apresentava correta e coerente; e
	c) diante disso, cabe acatar as alegações de defesa da responsável Lia Lucia Baptista dos Santos, excluindo-a assim do polo passivo desta TCE.
6.	Em seguida, o auditor apresentou os fundamentos da responsabilização da empresa e dos agentes públicos cujas defesas não foram acolhidas integralmente, tendo destacado que:
	- Quanto à realização de pagamentos superfaturados para a empresa Ferlim Serviços Técnicos Ltda., no período de janeiro a novembro de 2011
	a) esses pagamentos foram efetuados  no âmbito do Contrato 77/2006, devido à prestação do serviço de lavanderia hospitalar para o Hospital Federal do Andaraí (HFA) . Cumpre destacar que o prejuízo em tela, por força da implementação, em 31/5/2013, de glosa no valor de R$ 106.915,05 (cento e seis mil novecentos e quinze reais e cinco centavos) , foi eliminado com sobras. Por via de consequência, foi gerado um saldo favorável para os arrolados nesta TCE que respondem pelas duas irregularidades nela analisadas, no valor de R$ 30.738,63 (trinta mil setecentos e trinta e oito reais e sessenta e três centavos) , conforme atualização e incidência de juros legais das parcelas calculadas em 15/5/2018;
	b) os responsáveis por esses pagamentos foram os seguintes:
	- Sra. Elisabeth Ayres Eisenman, Gerente à época da Área de Contratos do Into e cossignatária do Despacho 4.825/2008;
	- Sra. Anabete Gomes, Chefe à época da Divisão de Suprimentos Substituta do Into e cossignatária do Despacho 4.825/2008;
	- Sr. Dásio Lopes Simões, Diretor Geral do Hospital Federal do Andaraí à época dos eventos danosos, que autorizou a prorrogação do Contrato 77/2006, mediante a celebração do 6º Termo Aditivo, e o pagamento das faturas emitidas com fulcro nesse contrato, pertinentes ao período de janeiro a novembro de 2011; e
	- empresa Ferlim Serviços Técnicos Ltda., contratada pelo HFA para prestar serviços de lavanderia hospitalar, por ter recebido pagamentos superfaturados relativamente a serviços prestados no período de janeiro a novembro de 2011 referentes ao Contrato HFA 77/2006;
	- Quanto à realização de pagamentos superfaturados para a empresa Ferlim Serviços Técnicos Ltda., no período de dezembro de 2011 a maio de 2013
	a) esses pagamentos foram efetuados  no âmbito do Contrato 77/2006, devido à prestação do serviço de lavanderia hospitalar para o Hospital Federal do Andaraí (HFA) . A apuração do valor indevidamente pago a maior no período de dezembro de 2011 a maio de 2013 tomou como valor de mercado os parâmetros disponibilizados nos estudos efetuados pelo CadTerc - Estudos Técnicos de Serviços Terceirizados pertinentes aos anos de 2011 a 2013. O preço contratual cobrado mereceu ajustes para efeito de comparação com os referenciais;
	b) o dano aos cofres do HFA, em valores corrigidos e acrescidos dos juros legais atingiu, no dia 15/5/2018, R$ 105.980,99 (cento e cinco mil novecentos e oitenta reais e noventa e nove centavos) , tendo sido devidamente computado o ressarcimento promovido por meio da glosa implementada em 31/5/2013;
	c) os responsáveis por esses pagamentos foram os seguintes:
	- Sr. Dásio Lopes Simões, Diretor Geral do Hospital Federal do Andaraí à época dos eventos danosos, que autorizou a prorrogação do Contrato 77/2006, mediante a celebração do 7º Termo Aditivo, e o pagamento das faturas emitidas com fulcro nesse contrato, pertinentes ao período de dezembro de 2011 a maio de 2013;
	- Sr. Paulo Eduardo de Oliveira Junior, Coordenador de Administração do HFA e signatário de pronunciamento acerca da prorrogação contratual objeto do 7º Termo Aditivo ao Contrato 77/2006;
	- Sra. Camila Silva Chedid, Chefe do Setor de Controle e Contratos do HFA e signatária de pronunciamento acerca da prorrogação contratual objeto do 7º Termo Aditivo ao Contrato 77/2006;
	- empresa Ferlim Serviços Técnicos Ltda., contratada pelo HFA para prestar serviços de lavanderia hospitalar, por ter recebido pagamentos superfaturados relativamente a serviços prestados no período de dezembro de 2011 a maio de 2013 referentes ao Contrato HFA 77/2006.
7. 	Com fulcro nessas considerações, o auditor concluiu que:
	a) a glosa referente aos superfaturamentos ocorridos em 2011 foi superior aos débitos pertinentes a esse período. Diante disso, apesar de não ser possível atribuir dívida às responsáveis que respondiam somente pelas irregularidades ocorridas nesse interregno (Sras. Elisabeth Ayres Eisenman e Anabete Gomes) , avalia-se que suas contas devem ser julgadas irregulares, visto que as irregularidades cometidas não foram afastadas por suas alegações de defesa;
	b) os responsáveis que responderam por atos praticados em ambos os períodos, merecem não só ter suas contas julgadas irregulares, visto que tiveram suas alegações de defesa rejeitadas, mas também deve ser-lhes imputado débito, considerando que o saldo favorável referente ao exercício de 2011, equivalente a R$ 30.738,63 (trinta mil setecentos e trinta e oito reais e sessenta e três centavos) ,  não é suficiente para anular o quantum desfavorável observado no período subsequente, correspondente a R$ 105.980,99 (cento e cinco mil novecentos e oitenta reais e noventa e nove centavos) ; e 
	c) já a Sra. Lia Lúcia Baptista dos Santos logrou demonstrar que sua conduta não poderia ter sido incluída na cadeia causal da irregularidade cuja prática lhe foi imputada. Consequentemente, suas alegações de defesa devem ser acolhidas e ela deve ser excluída do polo passivo desta TCE.
8.	Diante do acima exposto, o auditor propôs (peça 128) :
	a) acolher as alegações de defesa da Sra. Lia Lúcia Baptista dos Santos e, por conseguinte, excluí-la do polo passivo deste processo;
	b) com fundamento nos arts. 1º, I, 16, III, alínea "c", 19 e 23, III, da Lei 8.443/1992 e 1º, 209, III, 210 e 214, III, do Regimento Interno do TCU, julgar irregulares as contas dos Srs. Dásio Lopes Simões e Paulo Eduardo de Oliveira Junior e das Sras. Elisabeth Ayres Eisenman, Anabete Gomes e Camila Silva Chedid;
	c) condenar o Sr. Dásio Lopes Simões solidariamente com a empresa Ferlim Serviços Técnicos Ltda. ao pagamento das quantias abaixo discriminadas:
	Data de Pagamento/Ocorrência
	Valor Original (R$) 
	Tipo

	4/4/2011
	2.701,85
	D

	28/7/2011
	10.653,05
	D

	4/8/2011
	7.137,88
	D

	25/8/2011
	10.130,35
	D

	30/9/2011
	13.071,19
	D

	28/11/2011
	13.005,74
	D

	1/12/2011
	19.488,40
	D

	31/5/2013
	106.915,05
	C

	d) condenar o Sr. Dásio Lopes Simões solidariamente com a empresa Ferlim Serviços Técnicos Ltda., o Sr. Paulo Eduardo de Oliveira Junior e a Sra. Camila Silva Chedid ao pagamento das quantias abaixo discriminadas:
	Data de Pagamento/Ocorrência
	Valor Original (R$) 
	Tipo

	1/2/2012
	17.398,01
	D

	1/2/2012
	24.738,26
	D

	10/4/2012
	7.688,66
	D

	3/4/2012
	5.123,19
	D

	29/5/2012
	6.121,38
	D

	23/7/2012
	7.688,66
	D

	1/8/2012
	10.070,50
	D

	8/10/2012
	7.688,66
	D

	8/10/2012
	516,61
	D

	23/11/2012
	7.688,66
	D

	12/12/2012
	6.223,78
	D

	31/5/2013
	28.619,03
	C

	e) fixar, relativamente às condenações acima, o prazo de quinze dias, a contar das notificações, para os responsáveis comprovarem, perante o Tribunal, na forma do art. 214, III, alínea "a", do Regimento Interno do TCU, o recolhimento aos cofres do Tesouro Nacional das referidas importâncias, atualizadas monetariamente e acrescidas dos juros de mora, a partir das datas apontadas até as dos efetivos recolhimentos, na forma prevista na legislação em vigor;
	f) aplicar aos Srs. Dásio Lopes Simões e Paulo Eduardo de Oliveira Junior, à Sra. Camila Silva Chedid e à empresa Ferlim Serviços Técnicos Ltda. a multa prevista nos arts. 57 da Lei 8.443/1992 e 267 do Regimento Interno do TCU, com a fixação do prazo de quinze dias, a contar das notificações, para comprovarem, perante o Tribunal, em conformidade com o disposto no art. 214, III, alínea "a", do Regimento Interno do TCU, o recolhimento das dívidas aos cofres do Tesouro Nacional, atualizadas monetariamente desde a data do acórdão que vier a ser proferido até as dos efetivos recolhimentos, se forem pagas após o vencimento, na forma da legislação em vigor;
	g) aplicar às Sras. Elisabeth Ayres Eisenman e Anabete Gomes a multa prevista nos arts. 58, I, da Lei 8.443/1992 e 267 do Regimento Interno do TCU, com a fixação do prazo de quinze dias, a contar das notificações, para comprovarem, perante o Tribunal, consoante estabelecido no art. 214, III, alínea "a", do Regimento Interno do TCU, o recolhimento das dívidas aos cofres do Tesouro Nacional, atualizadas monetariamente desde a data do acórdão que vier a ser proferido até a dos efetivos recolhimentos, se forem pagas após o vencimento, na forma da legislação em vigor;
	h) autorizar, desde logo, nos termos do art. 28, II, da Lei 8.443/1992, a cobrança judicial das dívidas, caso não sejam atendidas as notificações;
	i) encaminhar cópia da deliberação que vier a ser proferida ao Procurador-Chefe da Procuradoria da República no Estado do Rio de Janeiro, nos termos dos arts. 16, § 3º, da Lei 8.443/1992 e 209, § 7º, do Regimento Interno do TCU, para a adoção das medidas que entender cabíveis; e
	j) encaminhar cópia do acórdão que vier a ser prolatado ao Hospital Federal do Andaraí (HFA) , para conhecimento.
9.	O Diretor da Dilog da então Secretaria de Controle Externo no Estado do Rio de Janeiro, no exercício de competência delegada pelo titular daquela unidade técnica, manifestou sua concordância com essa proposta (peça 129) .
10.	O Procurador Rodrigo Medeiros de Lima emitiu parecer com o seguinte teor (peça 130) :
	"Trata-se de Tomada de Contas Especial (TCE) instaurada por determinação do subitem 1.7.3.4 do Acórdão 540/2016-TCU-Primeira Câmara (relator: Ministro Benjamin Zymler) , para apuração de irregularidades no Contrato 77/2006, firmado pelo Hospital Federal do Andaraí (HFA) , vinculado ao Ministério da Saúde, com a empresa Ferlim Serviços Técnicos Ltda., para prestação de serviços de lavanderia de roupas hospitalares processadas, compreendendo coleta, lavagem, desinfecção e distribuição, além do fornecimento da mão de obra específica a cada função.
	2.	Transcreve-se, a seguir, os trechos de interesse do referido acórdão, prolatado no âmbito da prestação de contas do exercício de 2013 do HFA (TC Processo 019.660/2014-6) :
	"1.7.3. determinar a formação de processo apartado, com natureza de tomada de contas especial, para cada um dos seguintes contratos em que foram apontados indícios de sobrepreço:
	(...) 
	1.7.3.4. Contrato 77/2006, firmado com a empresa Ferlim Serviços Técnicos Ltda. 
	1.7.4. determinar à Secex/RJ que encaminhe ao relator das tomadas de contas especiais de que trata o item anterior proposta de citação abrangendo os valores pagos a maior durante toda a vigência dos mencionados contratos e individualizando a parcela de débito atribuída a cada responsável de acordo com a conduta de cada qual."
	3.	A primeira instrução do processo pela Secretaria de Controle Externo no Estado do Rio de Janeiro (Secex/RJ) , à peça 12, com a concordância do diretor da unidade técnica (peça 13) , apresentou proposta de citação dos responsáveis arrolados nos autos - gestores do Instituto Nacional de Traumatologia e Ortopedia Jamil Haddad (Into) e do HFA, além da empresa Ferlim -, englobando parcelas de débito no período de abril de 2011 a julho de 2013, decorrentes de pagamentos realizados pelo HFA pela prestação de serviços pela Ferlim entre janeiro de 2011 a maio de 2013.
	4.	Apesar de o presente processo contar com proposta de mérito da Secex/RJ (peças 128 e 129) , após terem sido citados os responsáveis, tendo todos apresentado alegações de defesa (peças 104, 106, 109, 117, 118, 119, 121 e 122) , nota-se que não houve o integral cumprimento do subitem 1.7.4 do Acórdão 540/2016-TCU-Primeira Câmara. O referido subitem indicava a necessidade de a unidade instrutiva submeter ao Ministro Benjamin Zymler, relator deste processo, "proposta de citação abrangendo os valores pagos a maior durante toda a vigência dos mencionados contratos", o que ainda não ocorreu.
	5.	O Ministério Público observa que não consta desta TCE indicação de ocorrência, ou não, de pagamentos superfaturados à empresa Ferlim no período de 1º/12/2006, quando foi iniciada a vigência contratual (peça 1, p. 52) , a 31/12/2010, sendo esse o dia imediatamente anterior àquele que demarcou o início da verificação de irregularidades neste processo, pela Secex/RJ, nos desembolsos efetuados pelo HFA para arcar com as despesas decorrentes da execução do Contrato 77/2006.
	6.	Assim, este Representante do Ministério Público considera oportuno que o Tribunal determine à unidade técnica que avalie se, no período de execução do Contrato 77/2006 entre 1º/12/2006 a 31/12/2010, foram efetuados pagamentos a maior à contratada e, em caso positivo, que, em autos apartados, realize a identificação dos envolvidos e as consequentes citações.
	7.	Sem prejuízo da mencionada continuidade das apurações e tendo em conta o que dispõe o parágrafo único do art. 354 e o art. 356 do Código de Processo Civil (CPC) - julgamento antecipado parcial do mérito do processo -, o Parquet de Contas considera desejável que seja proferido, desde logo, o julgamento das contas dos responsáveis arrolados nesta TCE, com imputação de débito solidário a alguns deles. Tal medida encontra-se em condições de ser efetivada com relação ao período de execução contratual no qual já foi constatada a existência de superfaturamento nos pagamentos que beneficiaram a empresa Ferlim (janeiro de 2011 a maio de 2013) .
	8.	Com base nas considerações expostas no parágrafo precedente e com o intuito de se prestigiar a razoável duração do processo e a eficiência administrativa (ex vi dos arts. 4º e 8º do novo CPC) , o Ministério Público manifesta sua concordância com a proposta de mérito oferecida nos autos pela Secex/RJ, em pareceres uniformes (peças 128 e 129) . Ressalva, contudo, a necessidade de serem promovidos os ajustes a seguir indicados no encaminhamento sugerido pela unidade instrutiva no parágrafo 275 da instrução à peça 128 (p. 46-48) .
	9.	No que tange à fundamentação para o julgamento pela irregularidade das contas dos ex gestores do Into e do HFA, nominados na letra "b" do parágrafo 275 da instrução à peça 128, há que se distinguir a situação daqueles para os quais não há mais débito a ser imputado, caso das Srªs Elisabeth Ayres Eisenman e Anabete Gomes, em relação aos demais. Para essas duas responsáveis, sugere-se que a fundamentação a ser empregada pelo TCU seja a alínea "b" do inciso III do art. 16 da Lei 8.443/1992, mantendo-se a alínea "c" do referido inciso apenas para os responsáveis com relação aos quais estão sendo atribuídas parcelas de débito.
	10. Sugere-se, ainda, com base nos arts. 70, parágrafo único, e 71, inciso II, da Constituição Federal, que sejam julgadas irregulares as contas da empresa Ferlim, cuja condenação em débito solidário está sendo proposta nas letras "c" e "d" do parágrafo 275 da instrução à peça 128.
	11. Ante o exposto, este Membro do Ministério Público de Contas da União propõe as seguintes correções e acréscimos em relação à proposta de mérito da Secex/RJ (parágrafo 275 da instrução à peça 128) :
	a)	fundamentar o julgamento pela irregularidade das contas das Srªs Elisabeth Ayres Eisenman e Anabete Gomes na alínea "b" do inciso III do art. 16 da Lei 8.443/1992;
	b)	incluir o julgamento pela irregularidade das contas da empresa Ferlim Serviços Técnicos Ltda. na letra "b" do parágrafo 275 da instrução à peça 128;
	c) determinar à Secex/RJ que, com base no art. 43 da Resolução TCU 259/2014, constitua processo apartado de TCE para que seja avaliada a possível existência de pagamentos superfaturados à empresa Ferlim Serviços Técnicos Ltda. no âmbito do Contrato 77/2006, no período de 1º/12/2006 a 31/12/2010, com vistas ao integral cumprimento do subitem 1.7.3.4 do Acórdão 540/2016-TCU-Primeira Câmara, devendo ser submetida, se for o caso, proposta ao Ministro-Relator para que sejam citados os responsáveis que vierem a ser identificados pela unidade técnica."
	É o Relatório.

Jaques Fernando Reolon (22.885/OAB-DF) e outros, representando a Sra. Lia Lucia Baptista dos Santos;
Andrelino Lemos Filho (303.590/OAB-SP) e outros, representando a empresa Ferlim Serviços Técnicos Ltda.; 
André Andrade Viz (57.863/OAB-RJ) e outros, representando o Sr. Dásio Lopes Simões; 
Roberto Moreno de Melo (138.260/OAB-RJ) e outros, representando a Sra. Camila Silva Chedid.

Procurador Rodrigo Medeiros de Lima.

TOMADA DE CONTAS ESPECIAL. CONTRATO FIRMADO PELO HOSPITAL FEDERAL DO ANDARAÍ - HFA E PELA EMPRESA FERLIM SERVIÇOS TÉCNICOS LTDA. SERVIÇOS DE LAVANDERIA DE ROUPAS HOSPITALARES. INDÍCIOS DE SOBREPREÇO IDENTIFICADOS. CITAÇÕES. ALEGAÇÕES DE DEFESA ACOLHIDAS PARCIALMENTE. RESPONSABILIZAÇÃO INDEVIDA DE UMA DAS PESSOAS REGULARMENTE CITADAS. ABATIMENTO DE GLOSA EFETUADA PELO HOSPITAL. DÉBITO REMANESCENTE DE PEQUENA MONTA E DIFÍCIL QUANTIFICAÇÃO. CONTAS JULGADAS REGULARES COM RESSALVAS. APENSAMENTO ÀS CONTAS DO HOSPITAL FEDERAL DO ANDARAÍ REFERENTES AO EXERCÍCIO DE 2013. AUTUAÇÃO DE PROCESSO APARTADO PARA DAR CUMPRIMENTO AO DISPOSTO NO ACÓRDÃO 540/2016 - 1ª CÃMARA.

TOMADA DE CONTAS ESPECIAL (TCE)

Secretaria de Controle Externo de Tomada de Contas Especial (SecexTCE).

I - Histórico
	Cuidam os autos de tomada de contas especial referente a irregularidades verificadas no Contrato 77/2006, firmado pelo Hospital Federal do Andaraí - HFA e pela empresa Ferlim Serviços Técnicos Ltda., visando à prestação de serviços de lavanderia de roupas hospitalares processadas, compreendendo coleta, lavagem, desinfecção e distribuição, além do fornecimento da mão de obra específica para cada função.
A presente tomada de contas especial foi instaurada por determinação deste Tribunal, expressa no subitem 1.7.3.4 do Acórdão 540/2016-TCU-Primeira Câmara, proferido no julgamento da prestação de contas do Hospital Federal do Andaraí - HFA (TC Processo 019.660/2014-6) , referente ao exercício de 2013, verbis:
"1.7.3. determinar a formação de processo apartado, com natureza de tomada de contas especial, para cada um dos seguintes contratos em que foram apontados indícios de sobrepreço: 
 (...) 
1.7.3.4. Contrato 77/2006, firmado com a empresa Ferlim Serviços Técnicos Ltda.;"
A unidade técnica apresentou o seguinte histórico dos fatos apurados nestes autos:
	a) em 2006, a gestão do HFA encontrava-se a cargo do Instituto Nacional de Traumatologia - Into, por força do disposto no art. 3º da Portaria GM/MS 1.271/2005. Assim sendo, coube a esse instituto realizar o Pregão Eletrônico 92/2006, cujo objeto compreendia os serviços de lavanderia, camareira e rouparia. Essas atividades seriam executadas por 55 profissionais;
	b) o modelo adotado na mencionada contratação previu que o respectivo pagamento seria por quilograma de roupa lavada. Em princípio, seria dispendido o valor mensal proposto pela futura contratada, o que teria por base uma demanda mensal de 60.000 kg;
	c) a empresa Ferlim, vencedora do mencionado Pregão Eletrônico 92/2006, firmou o Contrato 77/2006, no qual constava, conforme discriminado na proposta comercial integrante do contrato, que seriam pagos mensalmente R$ 231.000,00 (duzentos e trinta e um mil reais) , correspondentes a R$ 3,85/kg;
	d) a vigência do referido contrato foi prorrogada até 3/6/2012, por meio da celebração de termos aditivos. Além disso, a empresa Ferlim prestou serviços, sem a devida cobertura contratual, até 31/5/2013;
	e) a repactuação do valor do contrato foi submetida aos setores pertinentes do Into e formalizada por meio do 2º Termo Aditivo, assinado em 7/5/2008, no qual foi ajustado que seriam pagos mensalmente R$ 246.000,00 (duzentos e quarenta e seis mil reais) , equivalentes a R$ 4,10/kg;
	f) após a celebração do 2º Termo Aditivo, a responsabilidade pela condução dessa contratação passou a ser do próprio hospital, já que o referido ajuste, além de propiciar a repactuação dos valores contratuais, promoveu a sub-rogação de direitos e obrigações. Cabe lembrar que, naquela época, o HFA havia recuperado sua autonomia gerencial por força do disposto na Portaria GM/MS 187, de 30/1/2008;
	g) em 2011, a Controladoria Geral da União identificou sobrepreço de R$ 0,90 no valor do quilograma de roupa lavada, o que geraria um prejuízo mensal de R$ 53.879,90 (cinquenta e três mil oitocentos e setenta e nove reais e noventa centavos) e anual de R$ 646.558,80 (seiscentos e quarenta e seis mil quinhentos e cinquenta e oito reais e oitenta centavos) . Diante disso, a CGU recomendou que o HFA adotasse providências para ajustar o preço cobrado ao de mercado, obter o ressarcimento dos danos verificados e apurar responsabilidades pelo ocorrido;
	h) para possibilitar a comparação com os valores de referência disponibilizados nos estudos efetuados pelo CadTerc - Estudos Técnicos de Serviços Terceirizados (www.cadterc.sp.gov.br) , a CGU expurgou do valor mensal avençado a importância "correspondente aos 44 postos de camareiras/auxiliares de rouparia, encontrando o valor mensal de R$ 178.679,90, o qual dividido pelo total de quilogramas estimados por mês apresenta o preço unitário de R$ 2,98 por quilograma";
	i) em 2012, foi realizado o Pregão de Registro de Preços 25/2012, visando à contratação dos serviços anteriormente prestados pela Ferlim. Dessa licitação resultou a ata de registro de preços 46, datada de 3/12/2012, a qual deu suporte para a celebração, no dia 1º/6/2013, do Contrato 4/2013, firmado com a empresa Lido Serviços Gerais Ltda. - ME. Essa contratação foi unilateralmente rescindida pelo HFA, no fim de 2013, tendo em vista a inexequibilidade dos preços avençados, que foi alegada pela contratada;
	j) ainda em 2013, o HFA atendeu ao que foi recomendado pela CGU e promoveu glosa no valor de R$ 135.534,08 (cento e trinta e cinco mil quinhentos e trinta e quatro reais e oito centavos) , incidente na fatura de fevereiro de 2013, paga em 31/5/2013;
	k) efetuada a rescisão do contrato com a empresa Lido, o HFA contratou, emergencialmente, na data de 13/12/2013, a empresa Felimpe Higienização em Têxteis e Serviços Técnicos Ltda. Foram celebrados dois contratos distintos, um para prestação dos serviços de lavanderia (contrato 12/2013) e outro para a operação do setor de rouparia do hospital (contrato 11/2013) . No primeiro contrato, foi especificado o valor de R$ 2,47/kg de roupa lavada;
	l) a unidade técnica realizou inspeção saneadora das contas de 2013 da UFRJ, no âmbito da qual aferiu a economicidade do Contrato 77/2006. Naquela oportunidade, foi ampliado o âmbito do expurgo realizado pela CGU, que passou a abarcar todos os 55 prestadores de serviço constantes da proposta comercial da Ferlim. Dessa forma, o valor a ser abatido do valor mensal daquele contrato passou a ser de R$ 77.569,16 (setenta e sete mil quinhentos e sessenta e nove reais e dezesseis centavos) . O resultado obtido após essa redução foi dividido pelas quantidades de roupa lavada a cada mês, obtendo-se assim os preços efetivos por quilograma de roupa lavada mensalmente. Tais preços variaram de R$ 2,51 a R$ 2,81, em 2011 e 2012, e entre R$ 2,49 a R$ 2,64, em 2013;
	m) foi então calculado, considerando como valor de mercado do quilograma lavado aquele divulgado no CadTerc (R$ 2,08 em 2011, R$ 2,20 em 2012 e R$ 2,39 em 2013) , o superfaturamento havido ocorrido de janeiro de 2011 a maio de 2013; e
	n) as responsabilidades pelas irregularidades sob comento recaíram sobre a empresa e o dirigente máximo do HFA no período de 2011 até o término da prestação dos serviços pela Ferlim no âmbito do Contrato 77/2016. Os agentes do Into que se pronunciaram, quando da celebração do 2º Termo Aditivo, quanto à adequação dos valores repactuados aos preços praticados no mercado foram responsabilizados especificamente pelos débitos pertinentes à execução contratual no exercício de 2011 até o mês de novembro. Já quanto aos danos relativos ao período restante da execução do contrato, a responsabilização recaiu sobre os agentes do HFA que se manifestaram, na fase de apreciação do 7º Termo Aditivo, celebrado em 2/12/2011, quanto à referida adequabilidade dos preços cobrados nesse contrato. A identificação de todos esses gestores segue abaixo:
	- no âmbito do Instituto Nacional de Traumatologia: Sras. Lia Lúcia Baptista dos Santos, responsável pela Área de Contabilidade; Elisabeth Ayres Eisenman, Gerente da Área de Contratos; e Anabete Gomes, Chefe da Divisão de Suprimentos Substituta; e
	- no âmbito do Hospital Federal do Andaraí: Sr. Paulo Eduardo de Oliveira Junior, Coordenador de Administração; Sra. Camila Silva Chedid, Chefe do Setor de Controle e Contratos; e Sr. Dásio Lopes Simões, Diretor Geral.
4.	A unidade técnica propôs a citação desses responsáveis, a qual foi regularmente realizada, após ter sido por mim autorizada. Contudo, a unidade técnica, em nova instrução, constatou que a apuração do débito constante das citações não foi feita de forma correta. Afinal, apesar de a glosa só ter ocorrido em 31/5/2013, as parcelas que a compuseram foram levadas com seu valor histórico para abater os respectivos superfaturamentos ocorridos nos meses de 2011. Em outras palavras, considerou-se que o abatimento foi contemporâneo ao superfaturamento, o que de fato não ocorreu. Com isso, essas parcelas dedutivas foram superestimadas, favorecendo assim os responsáveis em detrimento do justo ressarcimento ao erário. Essa falha foi corrigida e novas citações foram efetivadas, considerando os novos valores dos débitos. 
5.	Os responsáveis apresentaram alegações de defesas tempestivas, tendo alegado, em síntese, que:
	a) a majoração da dívida, que ensejou o novo chamamento aos autos, foi equivocada. A elevação implementada no valor do débito configura reformatio in pejus, que é amplamente vedado pelo TCU, como se observa nos Acórdão 3363/2010-TCU-Plenário e 6.448/2014 - 2a Câmara, ambos relatados pelo Ministro Benjamin Zymler;
	b) "desde maio de 2008 não houve qualquer alteração/repactuação do preço referente ao Contrato 77/2006". Considera que tal circunstância possibilita antever a "impropriedade e a infundada acusação que se imputa à Defendente" quanto ao "superfaturamento nos preços dos serviços realizados entre os anos de 2011/2013";
	c) o referencial utilizado para apurar o suposto sobrepreço não é adequado, uma vez que toma "por base valores completamente fora da realidade da cidade do Rio de Janeiro, uma vez que os critérios utilizados têm por base dados do Estado de São Paulo";
	d) o valor praticado no Contrato 4/2013, firmado pelo Hospital Federal do Andaraí e pela empresa Lido Serviços Gerais Ltda., não é um referencial adequado para verificar a justeza do preço praticado no âmbito do contrato 77/2006. Afinal, o preço ofertado pela mencionada empresa era inexequível, o que foi comprovado pelo desinteresse dos licitantes remanescentes do certame que deu origem a esse contrato em assumir a contratação após a desistência dessa empresa, ocorrida logo no início da vigência contratual, sob a alegação de impossibilidade econômica e financeira de honrar o acordado;
	e) são aceitáveis os valores pertinentes aos contratos 11/2013 e 12/2013, celebrados visando à "execução destes mesmos serviços no âmbito do HFA", os quais não foram questionados pelo TCU. Caso sejam considerados os preços praticados nesses contratos, "se concluirá, de forma inequívoca, que não houve o alegado 'sobrepreço' apontado nesta TCE";
	f) os expurgos realizados, "valores referentes ao fornecimento de 55 (cinquenta e cinco) funcionários, equivalente ao montante mensal de R$ 77.569,16", para possibilitar o uso do CadTerc como paradigma de preços, limitaram-se aos custos diretos, quando também deveriam englobar o BDI (taxa de administração, lucro e tributos) . Pleiteia, assim, que o referido expurgo seja fixado no valor de R$ 110.612,78 (cento e dez mil seiscentos e doze reais e setenta e oito centavos) ; 
	g) os gestores públicos arrolados nestes autos se manifestaram pela continuidade de um serviço essencial, devidamente "amparados por pesquisa de preços realizada pelo Setor de Contratos da Unidade";
	h) o valor estipulado no contrato 4/2013, que foi considerado inexequível, "era superior ao valor informado pelo Estudo Técnico CadTerc";
	i) no voto do Ministro Relator Walton Alencar Rodrigues, exarado no TC Processo 019.511/2011-6, foi afirmado que "os preços informados na pesquisa de preços realizada pelo Setor de Contratos eram compatíveis com o preço praticado no Hospital Federal do Andaraí" e "foi consignada informação em relação à distinção de características dos serviços, ao contrário do que alega o trabalho da presente Tomada de Contas Especial";
	j) a utilização do CadTerc iria de encontro ao orientado pelo próprio TCU em seu Manual de Licitação e Contratos, o qual dispõe que "a estimativa deve ser elaborada com base nos preços colhidos em empresas do ramo pertinente ao objeto licitado, correntes no mercado onde será realizada a licitação". Aduziu que o Estado de São Paulo possuiria condições diferenciadas em relação ao Estado do Rio de Janeiro, as quais comprometeriam "sobremaneira, a comparação entre os preços praticados no HFA (Rio de Janeiro) e aqueles tidos como 'de referência' pelo CadTerc"; 
	k) os normativos disciplinadores da matéria, vigentes à época dos fatos, não estabeleciam o modus operandi da pesquisa de preços "para comprovação da vantajosidade na manutenção do instrumento contratual". Ainda assim, foram "utilizadas fontes diferenciadas para subsidiar a decisão quanto à celebração dos 1° e 2° Termos Aditivos ao Contrato n° 77/2006". Nesse sentido, "foram realizadas pesquisas contemplando duas metodologias, quais sejam: consulta ao mercado privado e ao mercado público do Município do Rio de Janeiro". A realização dessas pesquisas foi demonstrada por meio da anexação de documentos que "confirmam e certificam que o preço praticado pela empresa Ferlim Serviços Técnicos Ltda., na contratação realizada pelo INTO, estaria dentro da média e padrão, tanto do mercado público, como do mercado privado";
	l) a "repactuação do valor contratado deveu-se ao aumento salarial dos empregados e insumos utilizados em toda a operação, conforme comprovado nos autos". Ademais, foi observado o prazo de 1 ano contado a partir da data de apresentação da proposta inicial; e
	m) segundo consta no relatório elaborado pela CGU, que foi juntado aos presentes autos, o CadTerc padece de defasagem e se apresenta fora do contexto territorial, não podendo servir, assim, "de parâmetro para busca da imputação de prática de sobrepreço". Além do que, verifica-se "a total inexequibilidade do preço que se pretende emplacar para fins de fixação e atribuição de excesso praticado, restando inviabilizada a imposição de prática de preços abaixo dos faturados, sob o fundamento de suposto superfaturamento".
6.	Após analisar essas alegações de defesa e os documentos acostados a estes autos, a unidade técnica concluiu que:
	a) a alegação referente à inclusão do BDI na composição dos valores expurgados merece ser parcialmente acolhida. A defesa tem razão ao criticar o fato de no expurgo só terem sido computados os custos diretos do plantel de funcionários alocados no contrato não diretamente envolvidos nos serviços de lavagem. Cabe salientar que, tendo em vista a heterogeneidade das parcelas que compõem o objeto avençado (lavagem de roupas propriamente dita e fornecimento de mão-de-obra para a execução de funções específicas) , a apropriação do BDI deve levar em conta a proporção da parcela do objeto expurgada em relação ao valor cheio do contrato. Dessa forma, o novo valor da parcela expurgada passou a ser de R$ 106.311,34 (cento e seis mil trezentos e onze reais e trinta e quatro centavos) . Recalculando o valor do débito decorrente dos pagamentos ocorridos no exercício de 2013 e em alguns meses dos exercícios de 2011 e 2012, foram obtidas as quantias apresentadas nas tabelas abaixo:
	- Débitos por superfaturamento no período de janeiro a novembro de 2011:
	Data de Pagamento/Ocorrência
	Valor Original (R$) 
	Tipo

	4/4/2011
	2.701,85
	D

	28/7/2011
	10.653,05
	D

	4/8/2011
	7.137,88
	D

	25/8/2011
	10.130,35
	D

	30/9/2011
	13.071,19
	D

	28/11/2011
	13.005,74
	D

	1/12/2011
	19.488,40
	D

	31/5/2013
	106.915,05
	C

	Valor Atualizado com Juros em 15/5/2018
	30.738,63
	C

	- Débitos por superfaturamento no período de dezembro de 2011 a maio de 2013
	Data de Pagamento/Ocorrência
	Valor Original (R$) 
	Tipo

	1/2/2012
	17.398,01
	D

	1/2/2012
	24.738,26
	D

	10/4/2012
	7.688,66
	D

	3/4/2012
	5.123,19
	D

	29/5/2012
	6.121,38
	D

	23/7/2012
	7.688,66
	D

	1/8/2012
	10.070,50
	D

	8/10/2012
	7.688,66
	D

	8/10/2012
	516,61
	D

	23/11/2012
	7.688,66
	D

	12/12/2012
	6.223,78
	D

	31/5/2013
	28.619,03
	C

	Valor Atualizado com Juros em 15/5/2018
	105.980,99
	D

	b) as demais alegações de defesa devem ser rejeitadas, uma vez que não foram consideradas aptas para afastar a responsabilização das pessoas físicas e da empresa citadas;
	c) verifica-se que a glosa referente aos superfaturamentos ocorridos em 2011 foi superior aos débitos pertinentes a esse período. Diante disso, apesar de não ser possível atribuir dívida às responsáveis que respondiam somente pelas irregularidades ocorridas nesse interregno (Sras. Elisabeth Ayres Eisenman e Anabete Gomes) , avalia-se que suas contas devem ser julgadas irregulares, visto que as irregularidades cometidas não foram afastadas por suas alegações de defesa;
	d) os responsáveis que responderam por atos praticados em ambos os períodos merecem não só ter suas contas julgadas irregulares, visto que tiveram suas alegações de defesa rejeitadas, mas também deve ser-lhes imputado débito, considerando que o saldo favorável referente ao exercício de 2011, equivalente a R$ 30.738,63 (trinta mil setecentos e trinta e oito reais e sessenta e três centavos) ,  não é suficiente para anular o quantum desfavorável observado no período subsequente, correspondente a R$ 105.980,99 (cento e cinco mil novecentos e oitenta reais e noventa e nove centavos) ; e 
	e) a Sra. Lia Lúcia Baptista dos Santos logrou demonstrar que sua conduta não poderia ter sido incluída na cadeia causal da irregularidade cuja prática lhe foi imputada. Consequentemente, suas alegações de defesa devem ser acolhidas e ela deve ser excluída do polo passivo desta TCE.
7.	Diante do acima exposto, a unidade técnica propôs:
	a) acolher as alegações de defesa da Sra. Lia Lúcia Baptista dos Santos e, por conseguinte, excluí-la do polo passivo deste processo;
	b) julgar irregulares as contas dos Srs. Dásio Lopes Simões e Paulo Eduardo de Oliveira Junior e das Sras. Elisabeth Ayres Eisenman, Anabete Gomes e Camila Silva Chedid;
	c) condenar o Sr. Dásio Lopes Simões solidariamente com a empresa Ferlim Serviços Técnicos Ltda. e o Sr. Dásio Lopes Simões solidariamente com a empresa Ferlim Serviços Técnicos Ltda., o Sr. Paulo Eduardo de Oliveira Junior e a Sra. Camila Silva Chedid ao pagamento das quantias especificadas na instrução e detalhadas no relatório que antecede este voto;
	d) aplicar aos Srs. Dásio Lopes Simões e Paulo Eduardo de Oliveira Junior, à Sra. Camila Silva Chedid e à empresa Ferlim Serviços Técnicos Ltda. a multa prevista nos arts. 57 da Lei 8.443/1992 e 267 do Regimento Interno do TCU;
	e) aplicar às Sras. Elisabeth Ayres Eisenman e Anabete Gomes a multa prevista nos arts. 58, I, da Lei 8.443/1992 e 267 do Regimento Interno do TCU.
8.	O Procurador Rodrigo Medeiros de Lima emitiu parecer, do qual destaco os seguintes pontos:
	"4. Apesar de o presente processo contar com proposta de mérito da Secex/RJ (peças 128 e 129) , após terem sido citados os responsáveis, tendo todos apresentado alegações de defesa (peças 104, 106, 109, 117, 118, 119, 121 e 122) , nota-se que não houve o integral cumprimento do subitem 1.7.4 do Acórdão 540/2016-TCU-Primeira Câmara. O referido subitem indicava a necessidade de a unidade instrutiva submeter ao Ministro Benjamin Zymler, relator deste processo, "proposta de citação abrangendo os valores pagos a maior durante toda a vigência dos mencionados contratos", o que ainda não ocorreu.
	5.	O Ministério Público observa que não consta desta TCE indicação de ocorrência, ou não, de pagamentos superfaturados à empresa Ferlim no período de 1º/12/2006, quando foi iniciada a vigência contratual (peça 1, p. 52) , a 31/12/2010, sendo esse o dia imediatamente anterior àquele que demarcou o início da verificação de irregularidades neste processo, pela Secex/RJ, nos desembolsos efetuados pelo HFA para arcar com as despesas decorrentes da execução do Contrato 77/2006.
	6.	Assim, este Representante do Ministério Público considera oportuno que o Tribunal determine à unidade técnica que avalie se, no período de execução do Contrato 77/2006 entre 1º/12/2006 a 31/12/2010, foram efetuados pagamentos a maior à contratada e, em caso positivo, que, em autos apartados, realize a identificação dos envolvidos e as consequentes citações.
	7.	Sem prejuízo da mencionada continuidade das apurações e tendo em conta o que dispõe o parágrafo único do art. 354 e o art. 356 do Código de Processo Civil (CPC) - julgamento antecipado parcial do mérito do processo -, o Parquet de Contas considera desejável que seja proferido, desde logo, o julgamento das contas dos responsáveis arrolados nesta TCE, com imputação de débito solidário a alguns deles. Tal medida encontra-se em condições de ser efetivada com relação ao período de execução contratual no qual já foi constatada a existência de superfaturamento nos pagamentos que beneficiaram a empresa Ferlim (janeiro de 2011 a maio de 2013) .
	8.	Com base nas considerações expostas no parágrafo precedente e com o intuito de se prestigiar a razoável duração do processo e a eficiência administrativa (ex vi dos arts. 4º e 8º do novo CPC) , o Ministério Público manifesta sua concordância com a proposta de mérito oferecida nos autos pela Secex/RJ, em pareceres uniformes (peças 128 e 129) . Ressalva, contudo, a necessidade de serem promovidos os ajustes a seguir indicados no encaminhamento sugerido pela unidade instrutiva no parágrafo 275 da instrução à peça 128 (p. 46-48) .
	9.	No que tange à fundamentação para o julgamento pela irregularidade das contas dos ex gestores do Into e do HFA, nominados na letra "b" do parágrafo 275 da instrução à peça 128, há que se distinguir a situação daqueles para os quais não há mais débito a ser imputado, caso das Srªs Elisabeth Ayres Eisenman e Anabete Gomes, em relação aos demais. Para essas duas responsáveis, sugere-se que a fundamentação a ser empregada pelo TCU seja a alínea "b" do inciso III do art. 16 da Lei 8.443/1992, mantendo-se a alínea "c" do referido inciso apenas para os responsáveis com relação aos quais estão sendo atribuídas parcelas de débito.
	10. Sugere-se, ainda, com base nos arts. 70, parágrafo único, e 71, inciso II, da Constituição Federal, que sejam julgadas irregulares as contas da empresa Ferlim, cuja condenação em débito solidário está sendo proposta nas letras "c" e "d" do parágrafo 275 da instrução à peça 128.
	11. Ante o exposto, este Membro do Ministério Público de Contas da União propõe as seguintes correções e acréscimos em relação à proposta de mérito da Secex/RJ (parágrafo 275 da instrução à peça 128) :
	a)	fundamentar o julgamento pela irregularidade das contas das Srªs Elisabeth Ayres Eisenman e Anabete Gomes na alínea "b" do inciso III do art. 16 da Lei 8.443/1992;
	b)	incluir o julgamento pela irregularidade das contas da empresa Ferlim Serviços Técnicos Ltda. na letra "b" do parágrafo 275 da instrução à peça 128;
	c) determinar à Secex/RJ que, com base no art. 43 da Resolução TCU 259/2014, constitua processo apartado de TCE para que seja avaliada a possível existência de pagamentos superfaturados à empresa Ferlim Serviços Técnicos Ltda. no âmbito do Contrato 77/2006, no período de 1º/12/2006 a 31/12/2010, com vistas ao integral cumprimento do subitem 1.7.3.4 do Acórdão 540/2016-TCU-Primeira Câmara, devendo ser submetida, se for o caso, proposta ao Ministro-Relator para que sejam citados os responsáveis que vierem a ser identificados pela unidade técnica."
II - Análise do mérito desta tomada de contas especial
9.	Consoante exposto no parágrafo 2 deste voto, a presente tomada de contas especial foi instaurada visando a apurar a existência ou não de um débito decorrente de um suposto superfaturamento na execução do Contrato 77/2006, firmado pelo Hospital Federal do Andaraí - HFA e pela empresa Ferlim Serviços Técnicos Ltda., visando à prestação de serviços de lavanderia de roupas hospitalares processadas, compreendendo coleta, lavagem, desinfecção e distribuição, além do fornecimento da mão de obra específica para cada função.
10.	Assim sendo, neste momento, concentrarei a minha análise na existência ou não do mencionado débito. Até porque a conclusão dessa análise será decisiva para referendar ou não a responsabilização dos gestores públicos e da empresa citados nesta TCE.
11.	A unidade técnica e o Ministério Público junto ao TCU entenderam que, efetivamente, existe um débito a ser imputado aos responsáveis. Solicito as vênias de estilo para discordar desse entendimento, pelos motivos que passo a expor.
12.	Preliminarmente, friso que o CadTerc - Estudos Técnicos de Serviços Terceirizados vem sendo utilizado por este Tribunal como uma fonte de preços referenciais para serviços de transporte, refeição, limpeza e vigilância. Nesse sentido, podem ser citados, a título de exemplos, os Acórdão 3343/2015-TCU-Plenário, 2.960/2015 - Plenário, 1.990/2015 - Plenário, 2.056/2012 - Plenário e 2.050/2016 - 1ª Câmara. Logo, não procedem as alegações da defesa no sentido de que o referido sistema não poderia ter sido utilizado nesta tomada de contas especial.
13.	Por outro lado, é forçoso reconhecer que, consoante alegado pelos responsáveis, existem diferenças entre os mercados das cidades do Rio de Janeiro (onde foram prestados os serviços) e de São Paulo (cujos preços são utilizados para definir os valores constantes do CadTerc) . Por via de consequência, em determinados casos concretos, pode haver a necessidade de promover ajustes nos valores sob comento.
14.	Após compulsar os presentes autos, constatei que nem a unidade técnica nem a defesa, que mencionou a existência de alguns fatores capazes de aumentar os preços cobrados no Rio de Janeiro, quantificaram o impacto eventualmente produzido por esses fatores sobre os valores orçados no CadTerc, quando considerados para aferir a existência de um eventual sobrepreço em serviços prestados na capital fluminense. Nesse cenário, considero inviável asseverar com razoável grau de certeza qual é a magnitude dos ajustes eventualmente necessários nos valores sob exame.
15.	Cumpre salientar que os responsáveis apresentaram indícios de que seriam necessários ajustes nos valores referenciais adotados. Em primeiro lugar, lembraram que o Contrato 4/2013, firmado pelo Hospital Federal do Andaraí e pela empresa Lido Serviços Gerais Ltda., cujo objeto é o mesmo da avença ora em questão, estabeleceu um preço para os serviços contratados superior ao constante do CadTerc. Apesar disso, essa avença não foi adiante porque a empresa contratada alegou que esse valor era inexequível. Aduzo que os licitantes remanescentes do certame que deu origem a esse contrato se recusaram a assumir a contratação após a desistência dessa empresa, ocorrida logo no início da vigência contratual, sob a alegação de impossibilidade econômica e financeira de honrar o valor acordado.
16.	Além disso, o HFA apresentou pesquisas de preços que apontam a compatibilidade do valor estipulado no contrato sob comento com os preços de mercado, o que reforça a suposição de que algum ajuste no referencial adotado (CadTerc) era necessário.
17.	Claro está que, se o valor supostamente cobrado a maior representasse um percentual muito expressivo da quantia total paga pelo HFA, a variação referida no parágrafo anterior perderia relevância e poderia até ser desconsiderada. Contudo, no caso vertente, verifiquei que a unidade técnica, após efetuar ajustes e correções nos cálculos inicialmente realizados, apontou que R$ 75.242,36 (setenta e cinco mil duzentos e quarenta e dois reais e trinta e seis centavos) , em valores de 15/5/2018, foram pagos indevidamente. Afinal, consoante descrito em detalhes no parágrafo 6 deste voto, foram registrados um saldo credor de R$ 30.738,63 (trinta mil setecentos e trinta e oito reais e sessenta e três centavos) e um devedor correspondente a R$ 105.980,99 (cento e cinco mil novecentos e oitenta reais e noventa e nove centavos) .
18.	Segundo informado pela unidade técnica, por meio do 2º Termo Aditivo ao contrato em tela, foi ajustado que seriam pagos mensalmente pelo HFA R$ 246.000,00 (duzentos e quarenta e seis mil reais) , dos quais, R$ 139.688,66 (cento e trinta e nove mil seiscentos e oitenta e oito reais e sessenta e seis centavos) corresponderiam ao serviço de lavagem de roupa e R$ 106.311,34 (cento e seis mil trezentos e onze reais e trinta e quatro centavos) ao fornecimento de mão-de-obra.
19.	Nesta tomada de contas especial, estão sendo analisados os pagamentos efetuados entre janeiro de 2011 e maio de 2013, abrangendo, por conseguinte, um período de 29 meses. Multiplicando-se o número de meses pelo valor mensal, obtém-se um valor total pago de R$ 4.050.971,14 (quatro milhões cinquenta mil e novecentos e setenta e um reais e quatorze centavos) . Assim sendo, o sobrepreço apontado pela unidade técnica corresponde a aproximadamente 1,86% do valor total dispendido pelo hospital. 
20.	Com fulcro nessas considerações, entendo que não restou demonstrada a existência de um débito remanescente, após a realização da glosa efetuada pelo HFA. Diante disso, entendo que as alegações de defesa dos responsáveis devem ser parcialmente acolhidas. 
21.	Por conseguinte, julgo que as respectivas contas devem ser julgadas regulares com ressalvas, uma vez que este processo foi autuado com o fim exclusivo de apurar a existência de dano ao erário decorrente de pagamentos realizados com suposto sobrepreço.
22.	Por oportuno, lembro que, no item 1.7.1 do Acórdão 540/2016-TCU-Primeira Câmara, relativo à Prestação de Contas do Hospital Federal do Andaraí - HFA, referente ao exercício de 2013, foi determinado o sobrestamento das contas dos responsáveis Dásio Lopes Simões, Teresa Cristina Vivas Navarro, Paulo Eduardo de Oliveira Junior e Camila Silva Chedid, até que fosse proferida decisão definitiva no âmbito dos processos de tomadas de contas especiais que foram autuados por força do disposto naquele decisum. Assim sendo, proponho que, após o julgamento desta TCE, ela seja apensada àquele processo, com o fito de subsidiar a análise final das contas desses responsáveis.
23.	Finalmente, acolho a proposta formulada pelo representante do Parquet especializado no sentido de determinar à Secex TCE que, com base no art. 43 da Resolução TCU 259/2014, constitua processo apartado de tomada de contas especial, com o fito de avaliar a possível existência de pagamentos superfaturados para a empresa Ferlim Serviços Técnicos Ltda., no âmbito do Contrato 77/2006, no período de 1º/12/2006 a 31/12/2010, com vistas ao integral cumprimento do subitem 1.7.3.4 do Acórdão 540/2016-TCU-Primeira Câmara, devendo ser submetida, se for o caso, proposta ao Ministro-Relator para que sejam citados os responsáveis que vierem a ser eventualmente identificados pela unidade técnica.
	Diante do acima exposto, voto no sentido de que seja aprovado o acórdão que ora submeto à deliberação deste Colegiado.
TCU, Sala das Sessões Ministro Luciano Brandão Alves de Souza, em 28 de janeiro de 2020.
BENJAMIN ZYMLER 
Relator